ACORDAO-COMPLETO-2429727

ACÓRDÃO 519/2023 ATA 11/2023 - PLENÁRIO

VISTOS, relatados e discutidos estes autos de Tomada de Contas Especial (TCE) , ora em fase de Recurso de Reconsideração, interpostos por Edson Sá, Ritelza Cabral Demétrio, Alexandre Costa, Rosana Barbosa de Lima e Antônio Napoleão Leite Filgueiras contra o Acórdão 739/2018-TCU-Plenário, alterado pelo Acórdão 388/2019-TCU-Plenário;
ACORDAM os Ministros do Tribunal de Contas da União, reunidos em Sessão do Plenário, diante das razões expostas pelo relator e com fundamento nos arts. 1º, inciso I; 16, incisos II e III; 18 e 23, inciso II; 32, inciso I; e 33 da Lei 8.443/1992, c/c o art. 285 do Regimento Interno do TCU, em:
9.1. conhecer dos Recursos de Reconsideração interpostos por Edson Sá, Ritelza Cabral Demétrio, Alexandre Costa, Rosana Barbosa de Lima e Antônio Napoleão Leite Filgueiras contra o Acórdão 739/2018-TCU-Plenário para, no mérito, dar-lhes provimento parcial a fim de:
9.1.1. tornar insubsistentes os subitens 9.4, 9.5, 9.8, 9.9 e 9.10 do referido decisum em relação a esses recorrentes, excluindo-os da condenação solidária em débito e desconstituindo as penas de multa e de inabilitação que lhes foram aplicadas nesta TCE;
9.1.2. julgar regulares com ressalva as contas dos recorrentes, dando-lhes quitação, com fundamento nos arts. 1º, inciso I, 15, e 16, inciso II, da Lei 8.443/1992, combinados com os arts. 18 e 23, inciso II, dessa mesma lei, e com os arts. 1º, inciso I, 201, § 2º, 205, 208 e 214, inciso II, do Regimento Interno-TCU; 
9.2. estender os efeitos do provimento dos presentes Recursos de Reconsideração a Francisco Humberto Montenegro Cavalcante, de modo que suas contas também sejam julgadas regulares com ressalva e que se tornem insubsistentes, em relação a ele, os subitens 9.4, 9.5, 9.8, 9.9 e 9.10 do Acórdão 739/2018-TCU-Plenário, excluindo-o da condenação solidária em débito e desconstituindo as penas de multa e de inabilitação que lhe foram aplicadas;
9.3. manter o Acórdão 739/2018-TCU-Plenário em seus exatos termos relativamente à empresa Goiana Construções e Prestações de Serviços Ltda. e a Miguel Ângelo Pinto Martins;
9.4. orientar a Secretaria de Controle Externo de Tomada de Contas Especial (SecexTCE) a reiterar o pedido de esclarecimentos, objeto do subitem 9.12 do Acórdão 739/2018-TCU-Plenário;
9.5. manter, em sintonia com o decidido no subitem 9.13 do Acórdão 739/2018-TCU-Plenário, o sigilo destes autos, ressaltando que o termo final de restrição de acesso depende da resposta ao pedido de esclarecimentos reiterado no subitem anterior;
9.6. dar ciência desta decisão:
9.6.1. aos recorrentes;
9.6.2. ao Procurador-Chefe da Procuradoria da República no Ceará e ao Juiz Federal da 11ª Vara da Justiça Federal/CE, fazendo remissão, respectivamente, aos Ofícios 737/2018 e 739/2018 expedidos pela Secretaria do TCU no Estado do Ceará (SEC-CE) em 20/4/2018 (peças 398 e 400) .

Recursos de reconsideração contra acórdão que julgou irregulares as contas dos recorrentes, com condenação em débito e multa, em razão de irregularidades em contratos de repasse celebrados para a construção de praças públicas no município.

Município de Aquiraz - CE.

3. Interessados/Responsáveis/Recorrentes:
3.1. Interessado: Identidade preservada (art. 55, caput, da Lei 8.443/1992).
3.2. Responsável: Identidade preservada (art. 55, caput, da Lei 8.443/1992).
3.3. Recorrente: Identidade preservada (art. 55, caput, da Lei 8.443/1992).

Ministro-Substituto Augusto Sherman Cavalcanti.

13.1. Ministros presentes: Bruno Dantas (Presidente), Walton Alencar Rodrigues, Benjamin Zymler, Aroldo Cedraz (Relator), Vital do Rêgo, Jorge Oliveira, Antonio Anastasia e Jhonatan de Jesus.
13.2. Ministros com voto vencido: Walton Alencar Rodrigues e Benjamin Zymler.
13.3. Ministro presente que não participou da votação: Jhonatan de Jesus.
13.4. Ministros-Substitutos presentes: Augusto Sherman Cavalcanti (Revisor), Marcos Bemquerer Costa e Weder de Oliveira.

AROLDO CEDRAZ

Inicio este Relatório transcrevendo, com alguns ajustes de forma e fundamentado no inciso I do § 3º do art. 1º da Lei 8.443, de 16/7/1992, parte da instrução elaborada no âmbito da Secretaria de Recursos deste Tribunal de Contas (Serur) e autuada como peça 571:
"INTRODUÇÃO
1.	Trata-se de recursos de reconsideração interpostos por Edson Sá (R001-peça 424) , Antônio Napoleão Leite Filgueiras (R002-peça 426) , Ritelza Cabral Demétrio (R003-peça 431) , Alexandre Costa (R006-peça 473) , Rosana Barbosa de Lima (R007-peça 475) , respectivamente, responsáveis pelos atestos dos boletins de medição, ex-secretário municipal e ex-Prefeitos do Município de Aquiraz/CE, por meio dos quais se insurgem contra o Acórdão 739/2018-TCU-Plenário, modificado, por efeito infringente, mediante o Acórdão 388/2019-TCU-Plenário (peça 503) , rel. Ministro-Substituto Augusto Sherman Cavalcanti. O Acórdão inaugural foi prolatado na sessão de julgamento do dia 4/4/2018-Extraordinária de caráter reservado e inserto na Ata 7/2018-Plenário (peça 350) .
1.1.	A deliberação recorrida apresenta o seguinte teor:
VISTOS, relatados e discutidos estes autos de tomada de contas especial instaurada mediante a conversão de relatório de auditoria realizada na Prefeitura Municipal de Aquiraz/CE com o objetivo de apurar notícias veiculadas na imprensa acerca de grupos organizados de pessoas e empresas atuando no Estado do Ceará, com o intuito de realizar fraudes em licitações e desviar recursos públicos, dentre os quais os recursos do Contrato de Repasse 0229599-61/2007 (Siafi 613865) , celebrado com o Ministério do Turismo, sob interveniência da Caixa Econômica Federal para a construção de praças, consoante indicado no Acórdão 164/2013-TCU-Plenário,
ACORDAM os Ministros do Tribunal de Contas da União, reunidos em sessão de Plenário, ante as razões expostas pelo Relator, em:
9.1. revisar, de ofício, o Acórdão 196/2018-TCU-Plenário, de modo a torná-lo insubsistente, haja vista sua nulidade em face da ausência de publicação dos nomes dos advogados de alguns dos responsáveis;
9.2. considerar revéis os responsáveis Miguel Ângelo Pinto Martins, Jardel Gonçalves da Silva e Rosana Barbosa Lima, além da empresa Goiana Construções e Prestações de Serviços Ltda., com fulcro no art. 12, § 3º, da Lei 8.443/1992;
9.3. excluir da relação processual os responsáveis Francisco José Maia de Aguiar, Liana Rangel Borges, Maria Iêda Dantas, Marion Merten, membros de comissão de licitação, as empresas Lest Engenharia Ltda.-ME e Nabla Construções Ltda., e seus sócios José Cidrão Filho, Manoel Carvalho Cidrão, Luiz Eduardo Studart Gomes Júnior, bem como os Srs. Daniel Arruda de Jesus, Jardel Gonçalves da Silva, Jânio Keilthon Teixeira Costa e José Railton Teixeira Costa (sócios das empresas Cosampa Projetos e Construções Ltda. e Virga Construções Ltda.) ;
9.4. julgar irregulares as contas dos responsáveis, Srª Ritelza Cabral Demétrio, ex-Prefeita Municipal de Aquiraz/CE, Sr. Édson Sá, ex-Prefeito Municipal de Aquiraz/CE, Srs. Alexandre Costa, e Francisco Humberto Montenegro Cavalcante, ex-secretários municipais, Srª Rosana Barbosa de Lima e Sr. Antônio Napoleão Leite Filgueiras, agentes responsáveis por atestos, liquidação de empenhos ou boletins de medições, Goiana Construções e Prestações de Serviços Ltda., empresa contratada, e Miguel Ângelo Pinto Martins, sócio da empresa contratada, com fundamento nos arts. 1º, inciso I, 16, inciso III, alíneas "b" e "c", e § 2º, 19, caput, e 23, inciso III, da Lei 8.443/1992, c/c o arts. 1º, inciso I, 209, incisos II e III, 210 e 214 do Regimento Interno, e condená-los solidariamente ao pagamento das quantias abaixo especificadas, com a fixação do prazo de quinze dias, a contar da notificação, para que comprovem, perante este Tribunal (art. 214, inciso III, alínea "a", do Regimento Interno) , o recolhimento das dívidas aos cofres do Tesouro Nacional, atualizadas monetariamente e acrescidas dos juros de mora devidos, calculados a partir das datas indicadas até a dos efetivos recolhimentos, na forma da legislação em vigor:
9.4.1. Ritelza Cabral Demétrio, Miguel Ângelo Pinto Martins, Goiana Construções e Prestações de Serviços Ltda., Alexandre Costa e Antônio Napoleão Leite Filgueiras:
	Data da Ocorrência
	Valor Original do Débito  (Recursos federais) 

	24/12/2008
	R$ 37.958,99

9.4.2. Edson Sá, Francisco Humberto Montenegro Cavalcante, Rosana Barbosa de Lima, Antônio Napoleão Leite Filgueiras, Goiana Construções e Prestações de Serviços Ltda., e Miguel Ângelo Pinto Martins:
	Data da Ocorrência
	Valor Original do Débito (Recursos federais) 

	20/5/2009
	R$ 46.659,54

	15/7/2009
	R$ 54.500,09

	21/5/2012
	R$ 44.734,75

9.5. aplicar aos responsáveis Srª Ritelza Cabral Demétrio, ex-Prefeita Municipal de Aquiraz/CE; Sr. Édson Sá, ex-Prefeito Municipal de Aquiraz/CE; Srs. Alexandre Costa e Francisco Humberto Montenegro Cavalcante, ex-secretários municipais; Srª Rosana Barbosa de Lima e Sr. Antônio Napoleão Leite Filgueiras, agentes responsáveis por atestos, liquidação de empenhos ou boletins de medições; Goiana Construções e Prestações de Serviços Ltda., e Miguel Ângelo Pinto Martins, sócio da referida empresa, a multa prevista no art. 57 da Lei 8.443/1992, nos valores individuais constantes da tabela abaixo, com a fixação do prazo de quinze dias, a contar das notificações, para que comprovem, perante este Tribunal (art. 214, inciso III, alínea "a", do Regimento Interno) , o recolhimento das dívidas ao Tesouro Nacional, atualizadas monetariamente desde a data deste acórdão até a dos efetivos recolhimentos, se forem pagas após o vencimento, na forma da legislação em vigor:
	Responsável
	Multa proporcional (art. 57 da Lei 8.443/1992) 

	Ritelza Cabral Demétrio
	R$ 10.000,00

	Alexandre Costa
	R$ 10.000,00

	Francisco Humberto Montenegro Cavalcante
	R$ 20.000,00

	Antônio Napoleão Leite Filgueiras
	R$ 25.000,00

	Goiana Construções e Prestações de Serviços Ltda.
	R$ 25.000,00

	Miguel Ângelo Pinto Martins
	R$ 25.000,00

	Edson Sá
	R$ 20.000,00

	Rosana Barbosa de Lima
	R$ 20.000,00

9.6. autorizar, desde logo, nos termos do art. 28, inciso II, da Lei 8.443/1992, a cobrança judicial das dívidas, caso não atendidas as notificações, na forma da legislação em vigor;
9.7. declarar a inidoneidade das empresas Goiana Construções e Prestações de Serviços Ltda. (CNPJ 07.192.755/0001-84) , Construtora Girassol Ltda. (CNPJ 05.055.759/0001-95) , Cosampa Projetos e Construções Ltda. (CNPJ 03.006.548/0001-37) e Virga Construções Ltda. (CNPJ 08.237.585/0001-70) , para participar, pelo prazo de cinco anos, de licitação que envolva recursos públicos federais (vide Acórdão 348/2016-TCU-Plenário) , com fundamento no art. 46 da Lei 8.443/92 c/c o art. 271 do Regimento Interno do TCU; 
9.8. considerar graves as infrações cometidas pelos agentes públicos responsáveis, Srª Ritelza Cabral Demétrio, ex-Prefeita Municipal de Aquiraz/CE; Sr. Édson Sá, ex-Prefeito Municipal de Aquiraz/CE; Srs. Alexandre Costa e Francisco Humberto Montenegro Cavalcante, ex-secretários municipais; Srª Rosana Barbosa de Lima e Sr. Antônio Napoleão Leite Filgueiras, servidores municipais;
9.9. inabilitar os responsáveis Ritelza Cabral Demétrio, ex-Prefeita Municipal de Aquiraz/CE; Sr. Édson Sá, ex-Prefeito Municipal de Aquiraz/CE; Srs. Alexandre Costa, Francisco Humberto Montenegro Cavalcante, ex-secretários municipais, e Antônio Napoleão Leite Filgueiras, pelo prazo de sete anos, para o exercício de cargo em comissão ou função de confiança no âmbito da Administração Pública Federal, com fundamento no art. 60 da Lei 8.443/1992 c/c o art. 270 do RI/TCU;
9.10. inabilitar a responsável Rosana Barbosa de Lima, pelo prazo de cinco anos, para o exercício de cargo em comissão ou função de confiança no âmbito da Administração Pública Federal, com fundamento no art. 60 da Lei 8.443/1992 c/c o art. 270 do RI/TCU;
9.11. remeter cópia deste acórdão à Procuradoria da República no Estado do Ceará, com fundamento no art. 16, § 3º, da Lei 8.443/1992, para o ajuizamento das ações civis e penais que entender cabíveis;
9.12. determinar à Secex/CE que remeta cópia desta deliberação ao juízo da 11ª Vara da Justiça Federal no Estado do Ceará, responsável pelo compartilhamento das informações sigilosas utilizadas neste feito, também objeto de ação penal em curso na esfera da Justiça Federal, e que tramitava, à época da deflagração da operação, sob sigilo, e indague àquele juízo acerca da necessidade de este Tribunal ainda manter ou não sigilo sobre a deliberação aqui adotada, e/ou sobre as peças do inquérito policial ou da ação penal, remetendo-lhe, para tanto, diligência juntamente com a comunicação dando ciência desta deliberação, a fim de que o Tribunal possa decidir se mantém sigilo sobre a deliberação ora adotada;
9.13. manter a chancela de sigilo que recai sobre estes autos, aposta por meio do Acórdão 164/2013-TCU-Plenário, inclusive em relação ao presente acórdão, bem como das peças que o fundamentam, nos termos do art. 16 da Portaria TCU 242/2013, as quais devem ser classificadas como reservadas, podendo ser acessadas somente pelos Ministros participantes dos colegiados que vierem a apreciar a matéria e pelas unidades com responsabilidade por agir nestes autos, e cujo termo final de restrição de acesso depende da resposta a que se refere a indagação do item anterior, e
9.14. encaminhar cópia deste acórdão, após o trânsito em julgado desta deliberação, ao Ministério do Planejamento, Desenvolvimento e Gestão, para as providências necessárias com vistas a tornar efetiva as sanções indicadas nos itens 9.7 a 9.10 retro, e, especialmente, junto ao Sistema de Cadastramento Unificado de Fornecedores (Sicaf) .. (ênfases acrescidas) .
HISTÓRICO
2.	Trata-se de tomada de contas especial (TCE) oriunda da conversão de relatório de auditoria TC-Processo 013.676/2012-1 (peça 1) , originalmente realizada na Prefeitura Municipal de Aquiraz/CE com o objetivo de apurar as notícias veiculadas na imprensa que denunciavam a existência de grupos organizados de pessoas e de empresas que estariam realizando fraudes em licitações e desviando recursos públicos no Estado do Ceará.
2.1.	O relatório de auditoria (peça 2) foi apreciado mediante o Acórdão 164/2013-TCU-Plenário, rel. Ministro-Substituto Augusto Sherman Cavalcanti, ocasião em que foram examinados dois instrumentos de transferências voluntárias de recursos federais: Contrato de Repasse 0242055-65/2007 e o Contrato de Repasse 0229599-61/2007 (Siafi 613.865) , celebrado com o Ministério do Turismo, com a interveniência da CAIXA, para a construção de praças públicas no município, que vem a ser o objeto desta tomada de contas especial. 
2.2.	Inicialmente, o exame de mérito desta matéria foi apreciado por este Tribunal mediante o Acórdão 196/2018-TCU-Plenário em sessão extraordinária de caráter reservado, rel. Ministro-Substituto Augusto Sherman Cavalcanti. Todavia, restituído o feito à secretaria para as devidas notificações, constatou-se que aquela pauta de julgamento não foi publicada com o nome dos advogados de todos os responsáveis relacionados, de modo que o Acórdão 196/2018-TCU-Plenário foi considerado nulo de pleno direito (item 9.1 do Acórdão recorrido) .
2.3.	Observa-se que no curso da auditoria, realizada na forma de Fiscalização de Orientação Centralizada (FOC) , e como subsídio aos trabalhos de fiscalização, foi previamente solicitada, no TC-Processo 032.845/2011-1, autorização junto ao Poder Judiciário (11ª Vara da Justiça Federal, Seção Judiciária do Ceará) para o compartilhamento de informações e dados, inclusive sigilosos, em face das investigações realizadas pela Polícia Federal acerca do esquema de fraudes sob investigação no Ceará, em decorrência da denominada "Operação Gárgula", deflagrada à ocasião.
2.4.	Nos autos do Processo 0007309-65.2008 (IPL 1005/2009) o magistrado encarregado do feito autorizou o compartilhamento das informações, resguardado o necessário sigilo, o que fez com que os autos da auditoria, bem como os processos de TCE dele decorrentes, fossem tratados como sigilosos, seguindo suas apreciações em sessão de caráter reservado.
2.5.	Entrementes, a auditoria realizada por este Tribunal identificou, conforme constou do relatório apreciado pelo rel. Ministro-Substituto Augusto Sherman Cavalcanti que o procedimento licitatório resultou na contratação de uma empresa sem capacidade operacional para a realização da obra, resultando na perda do nexo de causalidade entre os recursos transferidos e a obra supostamente executada pela empresa Goiana Construções e Prestações de Serviços Ltda.
2.6.	Assim, mediante o Acórdão 164/2013-TCU-Plenário, rel. Ministro-Substituto Augusto Sherman Cavalcanti, foi determinada a citação solidária dos responsáveis arrolados naquele decisum, em razão da execução fraudulenta/participação na execução fraudulenta do Contrato de Repasse 0229599-61/2007 (Siafi 613.865) , ante a constatação, por equipe de fiscalização deste Tribunal, da ocorrência de fraude e/ou conluio na Tomada de Preços 8/2008, sob a forma de alinhamento dos preços apresentados pelas licitantes, resultando na restrição ao caráter competitivo, no direcionamento da licitação, e na contratação de empresa sem capacidade operacional para executar a obra, bem como terem sido efetuados pagamentos a essa empresa.
2.7.	O contexto verificado na auditoria, e que conduziu à citação de todos os envolvidos, referiu-se exatamente à prática de fraude na execução do convênio, dada a sua execução por empresa sem capacidade operacional, ou seja, uma empresa de fachada, selecionada a partir de um convite a empresas que também tinham existência apenas jurídica, e não de fato, portanto, empresas fictas.
2.8.	Efetuadas as citações iniciais, verificaram-se revéis, em um primeiro momento, a empresa contratada e seus respectivos sócios, bem como o responsável Alexandre Costa (secretário municipal) . 
2.9.	Nova citação dos responsáveis foi realizada em seguida, diante da instrução preliminar e estudo estatístico realizado, além dos novos elementos colhidos junto à Justiça Federal, ao Ministério Público Federal, à Polícia Federal e à Controladoria-Geral da União (CGU) , oferecendo aos responsáveis o direito de replicar as novas considerações trazidas na instrução.
2.10.	Após novos procedimentos de citações permaneceram revéis o sócio da empresa Goiana, bem como referida empresa. Também permaneceram revéis Jardel Gonçalves da Silva (sócio da Construtora Girassol) e Rosana Barbosa de Lima, servidora responsável pela emissão de notas de liquidação e de pagamento de restos a pagar relativos aos serviços contratados.
2.11.	A Secex/CE em nova instrução, após terem sido acostadas alegações de defesa, propôs rejeitar as alegações apresentadas, considerar revéis a empresa Goiana Construções e Prestações de Serviços Ltda. e seus sócios, além dos outros responsáveis supracitados, julgando-se ainda as contas irregulares, com condenação solidária ao débito na proporção da responsabilidade de cada qual, com a aplicação de multa proporcional e das sanções de inidoneidade às três licitantes fraudadoras, participantes da Tomada de Preços, e inabilitação dos ex-prefeitos e dos secretários municipais, para o exercício de cargo em comissão ou função de confiança no âmbito da administração pública federal. O posicionamento da unidade técnica contou, em essência, com a anuência do Representante do Ministério Público junto ao TCU neste feito, apresentando, porém, divergência parcial em relação a alguns dos responsáveis.
2.12.	O Relator a quo, Exmo. Ministro-Substituto Augusto Sherman Cavalcanti, por sua vez, incorporou os pareceres precedentes em parte, ressaltando que o relatório fotográfico elaborado pela equipe de fiscalização em visita aos endereços da empresa Goiana Construções e Prestações de Serviços Ltda. (peça 73 do TC Processo 030.947/2011-1, a auditoria que deu origem a esta TCE) corrobora os indícios que conduziram à constatação de se tratar de empresa de fachada, sem capacidade operacional, concluindo que houve evidente perda do nexo de causalidade entre os recursos transferidos e a execução das obras. Divergiu, no entanto, quanto à responsabilização solidária dos membros da comissão de licitação, estendendo aos demais agentes públicos municipais a proposição da pena de inabilitação, em grau menos elevado daquela imposta aos principais gestores do convênio, no que foi acompanhado pelo Pleno desta Corte de Contas.
2.13.	 Em seguida, as empresas Cosampa Projetos e Construções Ltda. (CNPJ - 03.006.548/0001-37) e Virga Construções Ltda. (Athos Construções Ltda.) (CNPJ - 08.237.585/0001-70) opuseram embargos de declaração (R004-peça 445 e R005-peça 452) , os quais foram conhecidos e acolhidos, modificando o Acórdão inaugural, por efeitos infringentes, mediante o Acórdão 388/2019-TCU-Plenário (peça 503) , rel. Ministro-Substituto Augusto Sherman Cavalcanti, nos seguintes termos:
VISTOS, relatados e discutidos estes embargos de declaração opostos por Cosampa Projetos e Construções Ltda. e Athos Construções Ltda. (atual denominação de Virga Construções Ltda.) em face do Acórdão 739/2018-TCU-Plenário,
ACORDAM os Ministros do Tribunal de Contas da União, reunidos em sessão Plenária, ante as razões expostas pelo Relator, em:
9.1. conhecer dos embargos de declaração opostos pelas empresas Cosampa Projetos e Construções Ltda. e Athos Construções Ltda. (Virga Construções Ltda.) , com fundamento nos arts. 32, inciso II, e 34 da Lei 8.443/1992 c/c o art. 287 do Regimento Interno/TCU para, no mérito, dar-lhes provimento;
9.2. conferir nova redação aos seguintes subitens do Acórdão 739/2018-TCU-Plenário, em face do acolhimento destes embargos, como a seguir:
"9.3. excluir da relação processual os responsáveis Francisco José Maria de Aguiar, Liana Rangel Borges, Maria Iêda Dantas, Marion Merten, membros de comissão de licitação, as empresas Lest Engenharia Ltda.-ME e Nabla Construções Ltda., e seus sócios José Cidrão Filho, Manoel Carvalho Cidrão, Luiz Eduardo Studart Gomes Júnior, os Srs. Daniel Arruda de Jesus, Jardel Gonçalves da Silva, Jânio Keilthon Teixeira Costa e José Railton Teixeira Costa (sócios das empresas Cosampa Projetos e Construções Ltda. e Virga Construções Ltda.) , bem como as empresas Cosampa Projetos e Construções Ltda. e Virga Construções Ltda.;"
"9.7. declarar a inidoneidade das empresas Goiana Construções e Prestações de Serviços Ltda. (CNPF 07.192.755/0001-84) e Construtora Girassol Ltda. (CNPF 05.055.759/0001-95) , para participar, pelo prazo de cinco anos, de licitação que envolva recursos públicos federais (vide Acórdão 348/2016-TCU-Plenário) , com fundamento no art. 46 da Lei 8.443/92 c/c o art. 271 do Regimento Interno do TCU;"
9.3. dar ciência deste acórdão às embargantes;
9.4. remeter os autos à Secretaria de Recursos, após as comunicações pertinentes, em face da interposição de outros recursos constantes das peças 424, 426, 431, 473 e 475 dos autos, para fins do exame de admissibilidade indicado nas normas processuais desta Corte, e
9.5. manter o sigilo da matéria conforme determinação constante do acórdão embargado, cujo termo final de restrição de acesso é indicado nos subitens 9.12 e 9.13 do Acórdão 739/2018-TCU-Plenário.
2.14.	Irresignados, os responsáveis interpuseram os presentes recursos de reconsideração, que se fundamentam nos fatos que, adiante, passar-se-á a relatar.
EXAME DE ADMISSIBILIDADE
3.	Reiteram-se os exames preliminares de admissibilidade efetuados por esta Secretaria (peças 531-535) , ratificados pelo Exmo. Ministro Aroldo Cedraz (peça 538) , que concluíram pelo conhecimento dos recursos de reconsideração, nos termos dos art. 32, inciso I, e 33 da Lei 8.443/1992, c/c o art. 285 do RI/TCU, suspendendo-se os efeitos dos itens 9.4, 9.4.1, 9.4.2, 9.5, 9.6, 9.8 e 9.9 do Acórdão recorrido, efeito suspensivo que se estende aos outros responsáveis condenados em solidariedade com os ora recorrentes por se tratarem de circunstâncias objetivas, com fulcro no art. 281 do RI/TCU.
EXAME DE MÉRITO
4.	Delimitação.
4.1.	Constitui objeto do presente recurso definir se:
a) houve prescrição do julgamento das contas e do débito;
b) o engenheiro e o fiscal do contrato não têm legitimidade passiva para responder pelos danos; 
c) a execução dos serviços afasta a responsabilidade dos recorrentes;
d) há responsabilidade do prefeito, uma vez que não era ordenador de despesas e não conduziu os processos licitatórios;
	e)	houve fraude a licitação;
	f) houve violação aos princípios da razoabilidade e da proporcionalidade na aplicação da multa.
5.	Da prescrição.
5.1.	Edson Sá observa que a presente TCE "tem por escopo o exame de um contrato de repasse cuja vigência de estendeu de 12/12/2007 a 30/6/2012", acrescenta que o período de 6 anos e 9 meses, entre o fim do contrato em 30/6/2012 e o primeiro julgamento válido em 4/4/2018, ultrapassa o interstício de 5 anos, defendendo então a prescrição do direito de ação do TCU. 
5.2.	Objeta que esse intervalo considerável "encerra o direito da parte realizar uma defesa potente para fazer face aos argumentos contra si verificados", com afronta aos princípios constitucionais do devido processo legal, do contraditório de ampla defesa, insculpidos nos incisos LV e LVI do art. 5º da Constituição Federal de 1988.
5.3.	Cita a doutrina, a jurisprudência e a Lei 9.873/1999 para defender o prazo quinquenal "contados da data do fato" em relação à pretensão punitiva. Requer, portanto, "a extinção do presente feito com resolução de mérito, nos moldes do art. 487, II, do CPC, excluindo-se a multa e o débito inicialmente imputados" (peça 424, p. 8-19) . 
Análise:
5.4.	No que tange à alegação de que houve prescrição no âmbito da atuação do TCU, devido ao longo período transcorrido desde a ocorrência dos fatos, os quais se referem aos atos de gestão ocorridos durante a execução do contrato oriundo da Tomada de Preços 8/2008. 
5.5.	Note-se que as despesas imputadas são datadas de 24/12/2008, 20/5 e 15/7/2009 e 21/5/2012 (subitens 9.4.1 e 9.4.2 do Acórdão recorrido) . As primeiras oitivas datam de 21/6/2013 (peças 8-39) e a decisão recorrida foi proferida em 4/4/2018. 
5.6.	Analisar-se-á, em seguida, a doutrina e a jurisprudência atual relativa ao instituto da prescrição.
5.7.	Ressalte-se, inicialmente, que a jurisprudência pacífica do TCU e do Supremo Tribunal Federal-STF é no sentido de que as ações de ressarcimento movidas pelo Estado contra os agentes causadores de danos ao erário são imprescritíveis, conforme enunciado da Súmula TCU 282, exarada em consonância com posicionamento do Plenário do STF, proferido em sede de mandado de segurança (MS 26.210-9/DF, Relator Ministro Ricardo Lewandowski) .
5.8.	De igual sorte, não se pode alegar a prescrição do dever constitucional desta Corte de Contas em julgar as contas dos administradores e demais responsáveis que derem causa a perda, extravio ou outra irregularidade de que resulte prejuízo ao Erário, nos termos previstos no inciso II do art. 71 da Constituição Federal de 1988.
5.9.	No caso concreto, o TCU está exercendo seu poder-dever constitucional de apurar as irregularidades que resultem em prejuízo ao Erário, com o julgamento das contas dos responsáveis e quantificação do débito, além da aplicação da multa quando cabível.
5.10.	Deve-se, no entanto, perscrutar, no que concerne à prescrição da pretensão punitiva deste Tribunal, as situações em que a garantia processual possa ser aplicada àquelas multas previstas nos art. 57 e 58 da Lei Orgânica, no caso concreto, as multas aplicadas por meio do item 9.5 do Acórdão recorrido, além das punições constantes dos itens 9.5 a 9.10 do Acórdão recorrido.
5.11.	Relativamente às sanções previstas na Lei 8.443/1992, ressalta-se o posicionamento deste Tribunal. Nos autos de incidente de uniformização de jurisprudência (TC Processo 030.926/2015-7) , a prolação do Acórdão 1441/2016-TCU-Plenário, rel. Ministro Walton Alencar Rodrigues, assentou, em suma, que: (i) a pretensão punitiva do TCU subordina-se ao prazo geral de prescrição indicado no art. 205 do Código Civil (10 anos) e é contada a partir da data de ocorrência da irregularidade sancionada; (ii) o ato que ordenar a citação, a audiência ou oitiva da parte interrompe a prescrição; (iii) haverá suspensão da prescrição toda vez que o responsável apresentar elementos adicionais de defesa; (iv) a prescrição será aferida independentemente de alegação da parte; e (v) o entendimento do mencionado acórdão será aplicado de imediato aos processos novos e aos pendentes de decisão.
5.12.	Iniciado o transcurso do prazo prescricional decenal, no que tange ao débito mais antigo, em 24/12/2008, observa-se que foi determinada a oitiva dos recorrentes em 13/6/2013 (peças 5-7) , respectivos ofícios às peças 8-39, momento processual em que houve a interrupção do prazo prescricional, conforme regra estipulada no art. 202, inciso I, do Código Civil.
5.13.	Por sua vez, o Acórdão recorrido foi proferido em 4/4/2018 sendo assim não foi ultrapassado o prazo prescricional decenal nos moldes do Código Civil.
6.	Da ilegitimidade passiva.
6.1.	Antônio Napoleão Leite Filgueiras relata que "foi condenado unicamente em razão de ter supostamente atestado que a construtora Goiana teria realizado as obras licitadas" e que é engenheiro do município. Objeta que "não é razoável lhe exigir conhecimentos técnicos alheios à sua área de formação", tais como aqueles analisados na fase de licitações por agentes públicos dotados de fé pública.
6.2.	Alega que nunca atestou que a construtora A ou B realizou as obras, apesar de constar o timbre da construtora Goiana, pois não era sua função, apenas que tudo o que consta nos relatórios de medições foi construído. Aduz que se ateve às suas funções "sem qualquer infração de qualquer natureza". Alterca que sua função "era tão-somente a de atestar que as obras existiam no mundo dos fatos e não somente no papel" (peça 426, p. 8-11) .
6.3.	Alexandre Costa declara que não foi incluído como réu pelo Ministério Público Federal no âmbito da Ação Penal 0002811-13.2014.4.05.8100, denúncia que foi a base da instrução da presente TCE, o que comprova que não teria atuado em conluio com as empresas citadas.
6.4.	Obtempera que a Secex-CE havia retirado seu nome do rol de responsáveis, pois não era o secretário de turismo à época dos pagamentos para a empresa e o processo licitatório fora "válido, devidamente publicado nos meios oficiais e em jornais de grande circulação, havendo a participação de 6 empresas". Alega que deve ser dispensado tratamento similar àquele dado a comissão de licitação, pois apenas assinou o contrato respaldado nas atividades da comissão (peça 473, p. 7-12) .
6.5.	Rosana Barbosa de Lima alega ser parte ilegítima em "matéria de Contas de Gestão, atos financeiros, licitações que devido a descentralização Orçamentária e Financeira da Prefeitura Municipal de "Camocim", fica a cargo dos Ordenadores de Despesas das pastas", aduz que como liquidante não efetuou ações junto aos processos licitatórios, apenas "liquidava as notas apresentadas a ela por meio de ordem do Ordenador de Despesa e atesto do engenheiro que acompanhava e fiscalizava o andamento da obra" (peça 475, p. 2-3) .
Análise:
6.6.	Registra-se, inicialmente, que Antônio Napoleão Leite Filgueiras foi o responsável por atestar os boletins de medição, enquanto Alexandre Costa e Rosana Barbosa de Lima eram os ex-secretários municipais, responsáveis por liquidar as despesas, tendo sido condenados ao pagamento do débito (subitens 9.4.1 e 9.4.2 do Acórdão recorrido) , com a consequente aplicação da multa prevista no art. 57 da LOTCU (item 9.5) . Além de considerar graves as infrações cometidas pelos responsáveis (item 9.8) e de inabilitá-los pelos prazos, respectivos, de sete e de cinco anos, para o exercício de cargo em comissão ou função de confiança no âmbito da Administração Pública Federal, com fundamento no art. 60 da Lei 8.443/1992 c/c o art. 270 do RI/TCU (itens 9.9 e 9.10) .
6.7.	O cenário que se descortina dos elementos encontrados na auditoria conduziu a citação dos responsáveis, por mais de uma vez, com fundamento nas seguintes irregularidades (peça 351, p. 5) :
27. Consoante também consignei naqueles outros autos, a maior evidência da inexistência da empresa está baseada na sua não localização nos endereços por ela informados e ausência de empregados, próprios ou terceirizados, verificada anteriormente à FOC, pela Polícia Federal e CGU, e confirmada a posteriori por visitação in loco dos auditores deste Tribunal, cujas constatações consignadas no relatório têm força probatória, ante suas presenças nos locais onde deveriam se encontrar funcionando.
28. Nestes autos, além dos indícios de irregularidades coletados pela equipe, foram acostados elementos constituintes da ação penal movida com base na "Operação Gárgula", em que se evidencia, como já constatado nos processos anteriormente apreciadas por esta Corte de Contas, cujos acórdãos colacionei retro, que dentre o pool de empresas capitaneadas pelo escritório de contabilidade ETAP, encontrava-se a empresa Goiana Construções e Prestações de Serviço Ltda., a qual servia de fachada para a celebração de contratos com os entes municipais envolvidos, em que pese a realização de obras por terceiras empresas ou pessoas, eis que essa empresa não possuía realmente capacidade operacional. (ênfases acrescidas) 
6.8.	Cumpre relembrar que esta Corte de Contas formou juízo de valor no sentido de condenar os recorrentes, em primeira instância administrativa, ao verificar que os agentes públicos responsáveis pela contratação, supervisão e pagamento das obras por construtora, formalizaram documentos para dar ares de legalidade aos serviços que teriam sido realizados por empresa de fato inexistente, o que rompe o nexo de causalidade entre a constatação física da construção das praças e a realidade de quem teria efetivamente realizado os serviços, o que contribuiu diretamente para ocorrência do dano ao Erário quantificado nestes autos.
6.9.	Insta ressalvar que as alegações de Antônio Napoleão Leite Filgueiras reforçam esse juízo de valor, uma vez que o responsável pelos atestar os boletins de medição afirma que atuou tão somente no sentido de "atestar que as obras existiam no mundo dos fatos e não somente no papel", sendo indiferente para aquele agente público se a empresa contratada estava realmente prestando os serviços ou se era outra empresa, defendendo, inclusive, que poderia ser outra empresa e que da empresa Goiana só constava o timbre nos boletins. 
6.10.	O panorama que se vislumbra da leitura do conjunto de defesas apresentados nestes recursos é deveras pernicioso à administração pública, uma vez que os fiscais dos contratos colocam-se expressamente, respectivamente, como uma "função simplória" ou com uma atuação de tão somente conferir documentos, enquanto o prefeito atribui a responsabilidade ao ordenador de despesas, no caso concreto, os secretários municipais, e a comissão de licitações, o que denota que, no cenário montado pelos recorrentes, aos gestores restava apenas concordar com a fiscalização fictícia para que os gastos estivessem totalmente regulares e satisfatórios ao serviço comunitário que se propunham.
6.11.	Nesse sentido, tem-se que a tese proposta, se aceita, torna-se inócua qualquer tentativa de segregar funções na administração pública, medida esta essencial para o controle das contas públicas e para a prestação de serviços de qualidade à população brasileira.
6.12.	No caso concreto, os recorrentes, seja na condição de responsável por atestar os boletins de medição, sejam como secretários municipais, ordenadores de despesa, que colocam a liquidação da despesa como algo desprovido da importância que tem, quando, em verdade, por meio deste ato administrativo, a administração pública verifica o direito adquirido pelo credor, nos termos do art. 63 da Lei 4.320/1964, não atuaram com o empenho que se espera do gestor médio e não se pode atribuir as irregularidades encontradas única e exclusivamente aos responsáveis pela licitação quando uma empresa ficta supostamente realizou a construção de praças públicas, dúvida que até o recorrente tenta explorar.
6.13.	A necessária atuação conjunta de todos os gestores, fiscais ou detentores de cargos de chefia, tem por intuito evitar a prestação de informação falsa e inverídica.
6.14.	Logo, presentes as ações comissivas e antijurídicas dos recorrentes, a existência de dano quantificado nestes autos, o nexo de causalidade entre a negligência e a imperícia, caracterizadas pela falta de atuação dos servidores responsáveis pela fiscalização da execução dos serviços e a ilicitude verificada, com a prestação de serviços ao arrepio dos princípios da economicidade, da isonomia e do interesse público, está caracterizado o elemento subjetivo. Elemento subjetivo que já havia sido devidamente demonstrado no Acórdão guerreado.
6.15.	Nesse sentido, tergiversar que tinham uma função formal ou eram meros liquidantes, o que os tornariam verdadeiros inimputáveis, demonstra desconhecimento das imprescindíveis funções que lhes foram confiadas e da lei de regência.
6.16.	Impende ressaltar que a etapa da fiscalização dos serviços executados ou do recebimento dos bens pelo preposto da administração pública é um momento crucial para o sucesso da contratação. É salutar que o responsável receba as obras e os serviços contratados mediante termo circunstanciado, assinado pelas partes, devendo a parte contratada ser capaz de executar aquilo que supostamente teria executado, somente após a vistoria que comprove a adequação do objeto aos termos contratuais, é o que dispõe o art. 73, inciso I, da Lei 8.666/1993.
6.17.	O recorrente Alexandre Costa defende que não pode ser responsabilizado por não ter sido relacionado como réu pelo MPF e por ter tido seu nome retirado do rol de responsáveis pela Secex-CE. Quanto ao fato, cumpre esclarecer que o TCU exerce a sua jurisdição independentemente das demais jurisdições (civil, penal, trabalhista, tributária, e. g.) e dos demais órgãos de controle. Há, com efeito, diversos precedentes nesta Casa, corroborando o que se afirmou, dos quais se podem invocar, a título meramente exemplificativo, os Acórdão 1487/2017-TCU-Primeira Câmara, rel. Ministro Walton Alencar Rodrigues; 3.535/2015-TCU-2ª Câmara, rel. Ministro Augusto Nardes; e 680/2015-TCU-Plenário, rel. Ministro-Substituto André Luís de Carvalho.
6.18.	Portanto, a alegação apresentada pelo recorrente, que se apoia na ausência de citação de Alexandre Costa como réu na Ação Penal, não obstaculiza a apuração empreendida pelo TCU.
6.19.	De igual sorte, os pareceres emitidos ao longo do processo não vinculam a decisão desta Corte de Contas, a qual se fundamenta nos fatos encontrados nos autos e descritos no Relatório e no Voto que conduzem o Acórdão recorrido (peças 351-352) .  
6.20.	Dos fatos expostos firma-se a convicção que as ações administrativas dos responsáveis, ora recorrentes, que foram omissos em suas funções de fiscalização da execução do ajuste, concorreram para o dano ao Erário.
7.	Da execução dos serviços.
7.1.	Edson Sá clama que a "própria Gerência de Sustentação ao Negócio/Regional de Sustentação ao Negócio-Governo/CEF reconheceu que fora executado o percentual de 100% do objeto pactuado". 
7.2.	Reafirma que "o serviço contratado foi prestado de maneira eficiente e da forma pretendido pela administração", o que reforçaria "a inexistência de motivos que justifiquem" sua responsabilização solidária (peça 424, p. 19-21) . 
7.3.	Antônio Napoleão Leite Filgueiras contrapõe que a "licitação em liça foi analisada pela Procuradoria Jurídica do Município de Aquiraz, que não registrou nenhuma ofensa à Lei n. 8.666/93", o que conferiria ao "processo licitatório legitimidade e a presunção de que tais atos foram praticados dentro da lei". 
7.4.	Argumenta que o processo também foi analisado pelos técnicos da CAIXA, os quais, durante a execução, verificavam as medições e liberavam os valores das parcelas a serem pagas, conforme aquelas medições. Assim, "os documentos comprobatórios acostados aos presentes autos, em especial as fotos constantes dos relatórios da Caixa Econômica Federal, dão cabo da aplicação devida dos recursos públicos na construção dos objetos licitados (duas praças) ". 
7.5.	Estes fatos demonstrariam que o recorrente não poderia suspeitar que o contrato n. 0229599-61/2007 (Tomada de Preços n. 008/2008) tivesse "sido firmado com ilegalidades, pois, ao que sabe, o objeto do contrato foi devidamente orçado, licitado, executado e concluído", sem qualquer prejuízo ao Erário. 
7.6.	Requer, por fim, "a minoração do quantum a se restituir do suposto dano ao" Erário (peça 426, p. 5-8, 11-14) . 
7.7.	Ritelza Cabral Demétrio demanda que seu recurso seja provido, em face ao princípio da presunção da inocência, em virtude da efetiva execução da obra pela vencedora do certame, Goiana Construções e Prestações de Serviços Ltda., ao preço de mercado, sem a intervenção de terceiros na realização dos serviços contratados. Reafirma que 100% dos serviços foram concluídos, sem sobrepreço ou superfaturamento, conforme perícia técnica (já anexada aos autos) , e que não houve desvio de recursos públicos.
7.8.	Coloca, por amor ao debate, que, mesmo que fosse considerada a hipótese de fraude a licitação, "isso não implicaria em assunção do débito por parte dos envolvidos" (peça 431, p. 15-26) .
7.9.	Alexandre Costa defende que a execução das obras foi atestada pela CAIXA, e que com a deflagração da Operação Gárgula houve a paralisação da obra, mas que os serviços já estavam praticamente conclusos e a obra tinha plena funcionalidade. 
7.10.	Entende que, para que haja devolução de recursos, "é necessária a comprovação de dano ou prejuízo ao erário", o que não teria ocorrido, pois a obra foi 100% executada (peça 473, p. 2-7 e 18-23) .
Análise: 
7.11.	Ressalte-se, uma vez mais, para que fique bem assentada a competência constitucional privativa desta Casa nas matérias que lhe cabe, com exclusividade, apurar e julgar, que, no ordenamento pátrio, vige o princípio da independência das instâncias.
7.12.	Significa dizer que o TCU exerce a sua jurisdição independentemente das demais jurisdições (civil, penal, trabalhista, tributária, e. g.) e dos demais órgãos de controle.
7.13.	Corrobora este entendimento, no âmbito do Poder Judiciário, a jurisprudência a seguir colacionada da Suprema Corte, v. g., os MS 21.948-RJ, 21.708-DF e 23.625-DF. Em relação ao Superior Tribunal de Justiça-STJ, colacionam-se os MS 7080, 7138 e 7042, todos do DF. Logo, a atuação do TCU não fica a depender do Judiciário, nem de qualquer outro Poder, mormente às análises empreendidas pelo controle interno ou órgão concedente, nem com estas se confunde. Logo, os pareceres da CAIXA não tornam as contas regulares de forma absoluta, cabendo ao TCU instruir e analisar os documentos constantes dos autos para formar seu juízo de valor.
7.14.	Como salientado na análise anterior, a contratação de empresa fictícia impede a comprovação da regular utilização dos recursos públicos canalizados para a consecução do objeto do contrato de repasse, pois caracteriza o rompimento do nexo causal entre o objeto executado e as despesas realizadas, além de atentar contra diversos princípios inerentes as contratações públicas, tais como da impessoalidade, da isonomia, da economicidade e da supremacia do interesse público.
7.15.	Nesse sentido, o Voto que fundamenta o Acórdão recorrido demonstrou que ao contratar empresa fictícia e atestar de forma fraudulenta a execução dos serviços por empresa de fato inexistente os agentes públicos tentaram lubridiar toda a sociedade, in verbis (peça 352, p. 6-7) :
31. O relatório fotográfico elaborado pela equipe de fiscalização em visita aos endereços da empresa (peça 39 do TCProcesso 013.676/2012-3, a auditoria que deu origem a esta TCE) corrobora os indícios que conduziram à constatação de se tratar de empresa de fachada, sem capacidade operacional, elemento que, em conjunto com as demais evidências, constantes destes autos e da fiscalização empreendida, conduzem à evidente perda do nexo de causalidade entre os recursos transferidos e a execução das obras.
 (...) 
39. Sendo farta a jurisprudência deste Tribunal no sentido de que a contratação de sociedade empresarial fictícia impede a comprovação da regular utilização dos recursos públicos canalizados para a consecução do objeto do mesmo contrato (Acórdão 802/2014-TCU-Plenário, 4703/2014-1ª Câmara, 6986/2014-1ª Câmara e 2246/2015-1ª Câmara e Acórdão 758/2015-TCU-Plenário) , é evidente que o ex-Prefeito tem responsabilidade por pagamentos que ora se reputam sem correspondente nexo de causalidade entre os recursos postos à disposição da municipalidade - da qual é o gestor máximo executivo -, e as obras esperadas. (ênfases acrescidas) 
7.16.	Apesar de a obra ter sido aferida por engenheiro da prefeitura e pela fiscalização da CAIXA, não é possível afirmar que a referida obra foi feita com recursos do Contrato de Repasse 0229599-61/2007, diante da perda do nexo de causalidade. Não é possível que a empresa recebedora dos recursos federais a tenha executado, dúvida que um dos recorrentes reforça, se era empresa sem capacidade operacional, ou seja, meramente de fachada, conforme comprovou a própria equipe de fiscalização em visita aos endereços nos quais funcionaria a empresa Goiana.
7.17.	Altercam os defendentes, outrossim, a inexistência de emprego irregular dos recursos, de desvio ou locupletamento. Destaca-se, neste sentido, que, conforme se demonstrou no Relatório do Acórdão recorrido que o julgamento pela irregularidade das contas, com a consequente apuração de débito e a aplicação de multas aos responsáveis, decorreu exatamente da falta de comprovação da regular aplicação dos recursos federais, logo não há como comprovar seu emprego regular, pelo contrário a falta de comprovação da destinação dos recursos federais demonstra, por si só, potencial desvio de finalidade de recursos e comprovado dano ao Erário.
7.18.	Enfim, e concluindo a análise desta contestação, à vista da jurisprudência e dos documentos que compõem os autos, não se vislumbra o afastamento do débito e das multas infligidas aos recorrentes.
8.	Da responsabilidade do prefeito.
8.1.	Edson Sá afirma que não atuou como ordenador de despesas, "ficando os denominados ATOS DE GESTÃO sob a incumbência de seu secretariado municipal" (ênfase do original) , e acrescenta que, "em nenhum momento", foi mencionado qualquer ato de gestão praticado pelo recorrente. 
8.2.	Obtempera que não figurou como signatário na adjudicação e na homologação da Tomada de Preços 8/2008, nem do contrato dela decorrente, não devendo responder por "impropriedades detectadas" no processo licitatório. Aponta os ordenadores de despesa e os membros da comissão de licitação como responsáveis pelas despesas efetuadas em 20/5, 15/7/2009 e 21/5/2012. 
8.3.	Alega que o cerne dos questionamentos envolve a fase de licitações, o que não diz respeito à administração subsequente que apenas, segundo a defesa, teria adimplido "uma obrigação que havia sido contraída pela gestão anterior" (peça 424, p. 2-8) .
8.4.	Ritelza Cabral Demétrio alega que não é responsável pelas supostas irregularidades apontadas na presente TCE, pois o procedimento licitatório foi realizado diretamente pela comissão especial de licitação e homologado pela secretaria de turismo, conforme descentralização e delegação de competência previstas na Lei municipal n. 287/1999, cabendo a cada um dos servidores responder por suas atribuições. Requer que suas contas sejam julgadas regulares, uma vez que inexiste culpa in eligendo ou in vigilando por parte da recorrente (peça 431, p. 7-15) .
Análise:
8.5.	Cabe registrar que os recorrentes, Ritelza Cabral Demétrio e Édson Sá, ex-prefeitos do Município, não questionam a irregularidade que deu origem ao débito e a multa em questão, tão somente a quem cabe responder por ela.
8.6.	No tocante aos recorrentes, à época, ex-Prefeitos, a aplicação do débito e da multa fundamentou-se na contratação de empresa fictícia e na execução do contrato com a mesma empresa por anos, perpassando gestões de mandatários diferentes, mas sob a fiscalização do mesmo engenheiro fiscal da obra, Antônio Napoleão Leite Filgueiras, ora recorrente, que acompanhou o objeto a execução desde seu início. 
8.7.	O mesmo agente público que, neste momento recursal, alega que nunca atestou que a construtora A ou B realizou as obras, apesar de constar o timbre da construtora Goiana, pois não era sua função, apenas que tudo o que consta nos relatórios de medições foi construído, em suas palavras sua função "era tão-somente a de atestar que as obras existiam no mundo dos fatos e não somente no papel", reforçando o juízo de valor que os serviços não foram prestados pela empresa contratada, a qual se mostra, uma vez mais, como uma empresa fictícia.
8.8.	Logo, os recorrentes falharam em sua missão constitucional precípua de ter implementado ações para que o termo de convênio celebrado fosse fielmente executado, o que de fato não ocorreu. Veja-se, à propósito, excerto do Voto do Relator a quo, Ministro-Substituto Augusto Sherman, ao tratar acerca da responsabilização dos ex-prefeitos (peça 351, p. 5-6) :
33. Não socorre à ex-prefeita Ritelza Cabral Demétrio a alegação de descentralização administrativa, porquanto na qualidade de prefeita responde pelos recursos federais empregados, uma vez signatária do ajuste (a propósito, a assinatura da ex-prefeita Ritelza Cabral Demétrio, como signatária responsável pelo Contrato de Repasse, consta da peça 91 do TC-Processo 013.676/2012-1, originador desta TCE) . É dever do gestor acompanhar a execução do referido contrato de repasse e prestar contas da sua regular aplicação, com o ônus de tal encargo, que, em Direito Financeiro, é do signatário do ajuste. E deve fazê-lo com respeito integral à legislação federal, incluindo a Lei de Licitações e as normas de Direito Financeiro. Afinal, o dever de prestar as contas devidas perante a União é do signatário (art. 70, parágrafo único, da Constituição Federal) , atuando como garantidor da regular aplicação dos recursos que lhe foram confiados. E, se delega a seus subordinados, ainda há que responder por culpa in vigilando e in eligendo, de natureza gravíssima, em razão do contexto evidenciado nos autos.
34. Como garantidor do ajuste firmado com a União, ainda que delegasse atribuições suas aos secretários municipais, caberia à ex-prefeita supervisionar os atos da pasta responsável pela homologação do certame, assinatura do contrato, ordem de serviço, atesto pela realização dos serviços e ordenação dos pagamentos. E não poderia se furtar de supervisionar essa diversidade de atribuições simplesmente com base na alegação de delegação de competência, visto que assinou o ajuste representando o ente federado perante a União. Entretanto, mais que culpa grave, evidenciam-se nos autos elementos de convicção quanto ao esquema orquestrado, o qual não poderia se dar sem a ciência da prefeita, o qual foi responsável pela nomeação dos agentes municipais responsáveis pela execução do ajuste por ela firmado.
35. Além do mais, a própria responsável aduz em suas alegações de defesa que na qualidade de prefeita assinou o ajuste e acompanhou as respectivas obras, que teriam sido efetivamente realizadas sem qualquer prejuízo ao erário. Como não se questiona a execução das mesmas, mas apenas a perda do nexo de causalidade, porquanto contratadas junto a uma empresa sem existência, empresa ficta, releva então considerar que algum conhecimento tinha a responsável acerca da irregularidade, porquanto acompanhou as obras. E mesmo que não o tivesse, persiste sua responsabilidade como garantidora do ajuste perante a União.
36. Quanto ao prefeito sucessor, Sr. Édson Sá, entendo que também persiste sua responsabilidade pelos débitos que lhes são atribuídos, porquanto após o primeiro pagamento à empresa ficta, efetuado na gestão anterior, tiveram os demais pagamentos se efetivado em sua gestão, sendo esse a quem coube encaminhar as prestações de contas à Caixa.
37. Em suas alegações de defesa o responsável afirmou, inicialmente, que, quando da assinatura do Contrato de Repasse 229599-61/2007, quem estava à frente da Prefeitura Municipal de Aquiraz/CE era a Srª Ritelza Cabral Demétrio, e que o contrato de repasse sequer teve início em sua gestão, de modo que pelo princípio da boa-fé contratual, não tinha como rever todos os atos administrativos da gestão anterior, razão pela qual, em sua gestão, apenas foram repassados os valores de acordo com os atestos da Caixa Econômica Federal e que tais repasses foram efetuados pelo Secretário Municipal de Turismo e Cultura de Aquiraz à época dos fatos.
38. Todavia, como assentou a secretaria em sua instrução, o responsável não pode se eximir da adequada supervisão sobre a atuação do Secretário Municipal de Turismo e Cultura, bem como dos servidores municipais responsáveis pelos atestos dos serviços prestados e pelos pagamentos efetuados em relação à execução da obra, ocorrida em seu mandato, junto à empresa Goiana Construções e Prestações de Serviços Ltda., empresa essa não detentora de estrutura física e capacidade operacional para executar o objeto contratual. Ademais, dentre os servidores municipais responsáveis pela obra e sob supervisão do Sr. Edson Sá estava o engenheiro fiscal da obra, Sr. Antônio Napoleão Leite Filgueiras, que acompanhou o objeto desde seu início, tendo assinado os boletins de medição atestando a execução dos serviços pela empresa Goiana Construções e Prestações de Serviços Ltda., nada obstante as evidências indicarem que a obra não foi executada pela mencionada empresa.
39. Sendo farta a jurisprudência deste Tribunal no sentido de que a contratação de sociedade empresarial fictícia impede a comprovação da regular utilização dos recursos públicos canalizados para a consecução do objeto do mesmo contrato (Acórdão 802/2014-TCU-Plenário, 4703/2014-1ª Câmara, 6986/2014-1ª Câmara e 2246/2015-1ª Câmara e Acórdão 758/2015-TCU-Plenário) , é evidente que o ex-Prefeito tem responsabilidade por pagamentos que ora se reputam sem correspondente nexo de causalidade entre os recursos postos à disposição da municipalidade - da qual é o gestor máximo executivo -, e as obras esperadas. (ênfases acrescidas) 
8.9.	Destaca-se que a jurisprudência desta Corte de Contas consolidou-se no sentido de que não seria razoável responsabilizar os agentes políticos por irregularidades de natureza meramente operacional. A imputação de responsabilidade a tais autoridades, contudo, seria possível, razoável e necessária nos casos de "irregularidades grosseiras, avaliadas sob enfoque amplo, ocorridas na condução de assuntos de sua competência", nos termos do Voto condutor do Acórdão 213/2002-TCU-Plenário, da lavra do eminente Ministro Benjamin Zymler.
8.10.	Percebe-se, portanto, que o fato de alguém ser agente político não implica, de per si, sua isenção de qualquer responsabilidade por irregularidades perpetradas em sua gestão. Pelo contrário, é perfeitamente possível essa responsabilização, desde que comprovado que o agente tenha contribuído de alguma forma para as irregularidades, ou que delas teve conhecimento, ou, ainda, que houve alguma omissão grave de sua parte (v. g. Acórdão 3576/2019-TCU-Primeira Câmara, rel. Ministro Benjamin Zymler, 3.074/2019-TCU-2ª Câmara, rel. Ministro Marcos Bemquerer Costa, 979/2019-TCU-Plenário, rel. Ministro Vital do Rêgo, 952/2019-TCU-Plenário, rel. Ministro Walton Alencar Rodrigues, 2.769/2019-TCU-2ª Câmara, rel. Ministro Augusto Nardes) .
8.11.	Advirta-se, outrossim, que a Decisão 180/1998-TCU-1ª Câmara, paradigma nesta Corte de Contas a divisar a atuação política daquela gerencial, ao ser aplicada a determinados agentes políticos não pode se furtar a adentrar no caso concreto.
8.12.	Destarte, o TCU, ao se debruçar sobre os fatos encontrados, tem a obrigação de colher os indícios existentes e esmiuçá-los, a fim de separar as situações em que o mandatário, apesar de não ter firmado os atos ilegais, tenha sobre eles influência decisiva.
8.13.	Nesse sentido, o afastamento da responsabilidade de determinado agente público sob o manto da caracterização de sua atuação como agente político ocorre sob a ótica da excepcionalidade e da impossibilidade de se estabelecer a correlação entre a prática de ato omissivo ou comissivo de sua parte e o dano causado ao Erário, precipuamente pela dificuldade administrativa que o cargo ocupado pelo agente impõe no enfretamento diário das questões operacionais de sua gestão.
8.14.	Imperioso descortinar ainda que a culpa lato sensu, no âmbito dos processos de contas, impõe-se como elemento essencial à responsabilização do administrador público. A inversão do ônus da prova prevista na legislação de regência (art. 93 do Decreto-Lei 200/1967) não pode ser entendida como hipótese de responsabilidade objetiva. O que existe, nos casos em que verbas públicas são confiadas a pessoas físicas ou jurídicas, é a presunção de culpa quanto à gestão desses recursos perante o poder público, a qual advém da infração à norma legal.
8.15.	Na culpa presumida é perfeitamente possível ao gestor público comprovar que aplicou os valores a ele confiados com diligência, zelo e conforme as exigências legais, enfim, que seguiu o padrão de comportamento de um gestor probo, cuidadoso e leal, o que seria suficiente para isentá-lo de responsabilização, com a aprovação e julgamento regular de sua prestação de contas. Vale dizer, portanto, que na culpa presumida há espaço para o responsável apresentar elementos que afastem tal presunção, o que não é possível na responsabilidade objetiva, pois, neste caso, a culpa daquele que causa dano é indiferente para efeito de responsabilização.
8.16.	Nesse sentido, convém reproduzir elucidativo excerto do Voto que fundamentou o Acórdão 1247/2006-TCU-Primeira Câmara, rel. Ministro Guilherme Palmeira, in verbis:
De início, registre-se que assiste inteira razão ao Ministério Público quanto à aferição da responsabilidade no âmbito deste Tribunal. Deveras, o dolo e ao menos a culpa afiguram-se como pressupostos indispensáveis à responsabilização do gestor por qualquer ilícito praticado. O fato de o ônus de provar a correta aplicação dos recursos caber ao administrador público (art. 93 do Decreto-lei n.º 200/1967) não faz com que a responsabilidade deixe de ser subjetiva e torne-se objetiva. (ênfase acrescida) .
8.17.	Sobressai, portanto, no caso concreto, que somente atuando nos exatos ditames legais haverá a aplicação dos recursos públicos com a devida transparência e publicidade, princípios inerentes a esta atividade pública. Do contrário, o controle dos recursos estará sendo burlado, escancarando, assim, inúmeras possibilidades de desvio e de malversação dos valores que deveriam ser utilizados única e exclusivamente em benefício do bem comum.
8.18.	Logo, diversamente do alegado pelas defesas, as ações dos recorrentes foram fator preponderante para tentar ludibriar os órgãos de controle e, por conseguinte, a sociedade brasileira.
9.	Da ausência de fraude à licitação.
9.1.	Alexandre Costa defende que a empresa Goiana não pode ser considerada de fachada, pois em 2009 contava com 40 funcionários, o que seria suficiente para prestar os serviços na municipalidade, somente deixando de ter funcionários em 2010. Além disso, sustenta que a comissão de licitações não poderia saber que a empresa participava de obras em outros entes municipais. Notifica que a operação da polícia federal aconteceu 2 anos depois da tomada de preços em questão.
9.2.	Contrapõe que, no momento da licitação, todos os documentos da licitação foram assinados pelo próprio sócio administrador da empresa, a qual demonstrava atividade operacional e financeira constatada por meio do lucro em seu balanço patrimonial e contava com empregados devidamente registrados, a contar pelo Engenheiro Civil, registrado no CREA/CE (peça 473, p. 2-7 e 12-23) .                                                                                                                                  
Análise:
9.3.	Reafirma-se que as irregularidades encontradas, que se avolumaram para formar o juízo de valor de que a Empresa Goiana constitui-se como empresa de fachada, participando de um esquema certamente orquestrado para fraudar licitações, advém da profusão de indícios apontados nos autos do esquema que atingiu todo o estado do Ceará, consoante se extrai do voto (peça 345, p. 5-6 e 8) , in verbis:
27. Consoante também consignei naqueles outros autos, a maior evidência da inexistência da empresa está baseada na sua não localização nos endereços por ela informados e ausência de empregados, próprios ou terceirizados, verificada anteriormente à FOC, pela Polícia Federal e CGU, e confirmada a posteriori por visitação in loco dos auditores deste Tribunal, cujas constatações consignadas no relatório têm força probatória, ante suas presenças nos locais onde deveriam se encontrar funcionando. 
28. Nestes autos, além dos indícios de irregularidades coletados pela equipe, foram acostados elementos constituintes da ação penal movida com base na "Operação Gárgula", em que se evidencia, como já constatado nos processos anteriormente apreciadas por esta Corte de Contas, cujos acórdãos colacionei retro, que dentre o pool de empresas capitaneadas pelo escritório de contabilidade ETAP, encontrava-se a empresa Goiana Construções e Prestações de Serviço Ltda., a qual servia de fachada para a celebração de contratos com os entes municipais envolvidos, em que pese a realização de obras por terceiras empresas ou pessoas, eis que essa empresa não possuía realmente capacidade operacional. 
29. A propósito, a jurisprudência deste Tribunal é farta no sentido de que a contratação de sociedade empresarial fictícia obstaculiza a comprovação da regular utilização dos recursos públicos canalizados para a consecução do objeto do mesmo contrato. Cito como exemplo os Acórdão 802/2014-TCU-Plenário, 4703/2014-1ª Câmara, 6986/2014-1ª Câmara e 2246/2015-1ª Câmara e Acórdão 758/2015-TCU-Plenário. Nessa mesma linha, os acórdãos que mencionei retro, relativos aos processos da referida operação, já apreciados por este Tribunal. 
30. Cabe lembrar que tanto nestes autos, como naqueles cujos acórdãos citei no item 26 retro, a equipe de auditoria cuidou de visitar os endereços da empresa Goiana Construções e Prestações de Serviços Ltda. a fim de confirmar as constatações indicadas, ainda na fase de planejamento de auditoria da FOC, de forma a verificar se tratava-se de empresa de fachada, como indicava o "Relatório de Demandas Especiais 00206.001088/2009-17 Operação Gárgula", elaborado em época próxima à execução das obras objeto deste processo. 
31. O relatório fotográfico elaborado pela equipe de fiscalização em visita aos endereços da empresa (peça 39 do TCProcesso 013.676/2012-3, a auditoria que deu origem a esta TCE) corrobora os indícios que conduziram à constatação de se tratar de empresa de fachada, sem capacidade operacional, elemento que, em conjunto com as demais evidências, constantes destes autos e da fiscalização empreendida, conduzem à evidente perda do nexo de causalidade entre os recursos transferidos e a execução das obras.
 (...) 
44. Como se sabe, a empresa Goiana participou de um esquema certamente orquestrado com a participação de muitos agentes públicos e em vários municípios cearenses. Mesmo que se desconsiderasse tal fato, que se tornou notório apenas após a deflagração da operação policial, não se pode apenas com base nessa constatação de que a fraude se tornou pública e notória somente a partir da deflagração ulterior da operação, afastar responsabilidade dos membros da comissão, como defendido na instrução transcrita no relatório precedente. Nem se pode considerar que comissões de licitação possuem papéis quase que meramente formais, sem que se lhes exija coibir conluios e fraudes entre os licitantes, quando possível. 
45. Por isso, considero pertinentes as colocações constantes do seguinte trecho do parecer do representante do Ministério Público neste feito:
17. Não é plausível alegar desconhecimento dos riscos de conluio e fraude inerentes ao processo licitatório, e eximir-se da responsabilidade de adoção de medidas mínimas no sentido de repreender tal prática. Especialmente neste caso, a detecção do alinhamento de preços poderia se dar a partir de uma simples análise comparativa. A identificação desse primeiro indício de irregularidade poderia ter levado a uma pesquisa mais aprofundada a respeito das empresas participantes, evitando-se a contratação irregular. (ênfases acrescidas) 
9.4.	Desse modo, não há como acolher os argumentos apresentados.
10.	Da violação aos princípios da individualidade, da razoabilidade e da proporcionalidade na aplicação da multa. 
10.1.	Antônio Napoleão Leite Filgueiras requer, alternativamente, a redução da multa, pois sua participação nos fatos apurados foi mínima e não teve "qualquer potencial significativo para gerar o dano ao erário alegado" (peça 426, p. 13-14) .                                                                                                                                      
Análise:
10.2.	Cabe ressaltar que a sanção de multa aplicada ao recorrente, Antônio Napoleão Leite Filgueiras, cujo valor foi de R$ 25.000,00, teve por fundamento o art. 57 da Lei 8.443/1992, normativo este que se amolda com perfeição ao caso concreto, onde houve o julgamento em débito do responsável.
10.3.	Preconiza o normativo em questão que a multa será valorada em até cem por cento do valor atualizado do dano causado ao Erário, o que, no caso concreto, perfazia o montante de R$ 183.853,37, em valores históricos de 2008, 2009 e 2012 (subitens 9.4.1. e 9.4.2. do Acórdão recorrido) . Nesse sentido, o valor aplicado de R$ 25.000,00 corresponde a aproximadamente 13,6 % do valor histórico retrocitado. 
10.4.	Logo, a referida conduta foi punida com um valor menor do que 15% do limite máximo aplicável consignado na legislação, o que, por sua vez, se encontra dentro dos parâmetros estabelecidos pela Lei Orgânica do TCU e, por consectário lógico, dentro dos propósitos dos princípios da razoabilidade e da proporcionalidade, sendo legal e regimentalmente embasado.
CONCLUSÃO
11.	Das análises anteriores, conclui-se que:
a) as ações de ressarcimento movidas pelo Estado contra os agentes causadores de danos ao erário são imprescritíveis, conforme enunciado da Súmula TCU 282. Em relação à prescrição da pretensão punitiva, iniciado o transcurso do prazo prescricional decenal, no que tange ao débito mais antigo, em 24/12/2008, observa-se que foi determinada a oitiva dos recorrentes em 13/6/2013 (peças 5-7) , respectivos ofícios às peças 8-39, momento processual em que houve a interrupção do prazo prescricional, conforme regra estipulada no art. 202, inciso I, do Código Civil. Por sua vez, o Acórdão recorrido foi proferido em 4/4/2018 sendo assim não foi ultrapassado o prazo prescricional decenal nos moldes do Código Civil;
b) Antônio Napoleão Leite Filgueiras foi o responsável por atestar os boletins de medição, enquanto Alexandre Costa e Rosana Barbosa de Lima eram os ex-secretários municipais, responsáveis por liquidar as despesas e a acompanhar a execução dos serviços por empresa que notoriamente incapaz operacionalmente de executar a obra em questão, fraude comprovada que afastou o nexo de causalidade entre as despesas realizadas e a execução dos serviços;
c) a contratação de empresa fictícia impede a comprovação da regular utilização dos recursos públicos canalizados para a consecução do objeto do contrato de repasse, pois caracteriza o rompimento do nexo causal entre o objeto executado e as despesas realizadas, além de atentar contra diversos princípios inerentes as contratações públicas, tais como da impessoalidade, da isonomia, da economicidade e da supremacia do interesse público;
d) quanto à responsabilidade de Ritelza Cabral Demétrio e Édson Sá, à época, ex-Prefeitos do Município de Aquiraz/CE, a imputação do débito e da multa fundamentou-se na contratação de empresa fictícia e na execução do contrato com a mesma empresa por anos, perpassando  gestões de mandatários diferentes, mas sob a fiscalização do mesmo engenheiro fiscal da obra, Antônio Napoleão Leite Filgueiras, ora recorrente, que acompanhou a execução desde seu início e que, neste momento recursal, alega que nunca atestou que a construtora A ou B realizou as obras, reforçando o juízo de valor que os serviços não foram prestados pela empresa contratada, a qual se mostra, uma vez mais, como uma empresa fictícia;
e) as irregularidades encontradas, que se avolumaram para formar o juízo de valor de que a Empresa Goiana se constitui como empresa de fachada, participando de um esquema certamente orquestrado para fraudar licitações, advém da profusão de indícios apontados nos autos do esquema que atingiu todo o estado do Ceará;
f) a dosimetria da multa aplicada se mostra bastante razoável e proporcional a gravidade da conduta apontada, bem como foi devidamente individualizada na pessoa do recorrente.
11.1.	Ante o exposto, em sede recursal, não foi trazido aos autos nenhum argumento que detenha o condão de modificar o julgado de origem, Acórdão 739/2018-TCU-Plenário, modificado, por efeito infringente, mediante o Acórdão 388/2019-TCU-Plenário, motivo por que este não está a merecer reforma, devendo ser, por consequência, prestigiado e mantido."
2.	Com base nessa análise, o auditor federal de controle externo, encarregado de instruir o presente feito no âmbito da Serur, propõe que os Recursos de Reconsideração interpostos contra o Acórdão 739/2018-TCU-Plenário sejam conhecidos, porém improvidos quanto ao mérito, mantendo-se a deliberação recorrida, por conseguinte, em seus exatos termos.
3.	Essa proposta de encaminhamento contou com a anuência do corpo dirigente da unidade técnica (peça 572) e com a concordância do Ministério Público junto a este Tribunal (MPTCU) , representado nestes autos pelo Procurador Paulo Bugarin (peça 573) , cujo parecer segue colacionado abaixo:
"Examinam-se recursos de reconsideração interpostos por Antônio Napoleão Leite Filgueiras, Alexandre Costa, Edson Sá, Ritelza Cabral Demétrio e Rosana Barbosa de Lima contra o Acórdão 739/2018-TCU-Plenário (peça 350) , mediante o qual esta Corte julgou irregulares as contas desses responsáveis, condenando-os em débito e aplicando-lhes as penalidades de multa (art. 57 da Lei nº 8.443/92) e de inabilitação para o exercício de cargo em comissão ou função de confiança no âmbito da Administração Pública Federal (art. 60 da Lei nº 8.443/92) . 
2. Da análise efetuada pela Serur (peça 571) , constata-se que os argumentos apresentados nas peças recursais não são suficientes para elidir as ocorrências apontadas nos autos e que fundamentaram as condenações impostas pelo Tribunal, sendo, por conseguinte, incapazes de alterar a deliberação recorrida.
3. Desse modo, considerando adequada a análise da unidade técnica, este representante do Ministério Público de Contas manifesta-se de acordo com a proposta de encaminhamento (peça 571) , no sentido de que esta Corte conheça e negue provimento aos recursos de reconsideração em tela, mantendo-se inalterados os termos atuais do Acórdão 739/2018-TCU-Plenário, modificado pelo Acórdão 388/2019-TCU-Plenário (peças 350 e 503, respectivamente) ."
É o Relatório.
21

8.1. Andrei Barbosa de Aguiar (19250/OAB-CE) e outros, representando Ritelza Cabral Demétrio.
8.2. Fernando Francisco da Silva Júnior (13781/OAB-DF) e outros, representando Cosampa Projetos e Construções Ltda.
8.3. Guilherme Capriata Vaccaro Campelo Bezerra (44089/OAB-DF) e outros, representando Edson Sá.
8.4. Cleverson Goncalves Ximenes (25798/OAB-CE) e outros, representando Rosana Barbosa de Lima.
8.5. Alcimor Aguiar Rocha Neto (18457/OAB-CE) e outros, representando Antônio Napoleão Leite Filgueiras.
8.6. Ricardo Gomes de Souza Pitombeira (31566/OAB-CE) e outros, representando Alexandre Costa.  
8.7. Caio Frota Rodrigues (21933/OAB-CE) e outros, representando José Ribamar Pinheiro de Jesus.  
8.8. Liana Rangel Borges (19365/OAB-CE), representando Construtora Girassol Ltda.
8.9. Maria Imaculada Gordiano Oliveira Barbosa (8667/OAB-CE) e outros, representando Janio Keilthon Teixeira Costa, Cosampa Projetos e Construções Ltda, Virga Construções Ltda. (Athos Construções Ltda), José Railton Teixeira Costa e Cosampa Projetos e Construções Ltda;
8.10. Eugenio de Araujo e Oliveira Lima (18264/OAB-CE), representando Francisco Humberto Montenegro Cavalcante, Luiz Eduardo Studart Gomes Junior e Lest Engenharia Ltda - ME;
8.11. Alanna Castelo Branco Alencar (6854/OAB-CE) e outros, representando Maria Iêda Dantas e Marion Merten.

Subprocurador-Geral Paulo Soares Bugarin.

TOMADA DE CONTAS ESPECIAL. MUNICÍPIO DE AQUIRAZ-CE. "OPERAÇÃO GÁRGULA". COMPARTILHAMENTO DE INFORMAÇÕES PELA POLÍCIA FEDERAL. FRAUDE EM LICITAÇÃO. CONTRATAÇÃO DE EMPRESA SEM CAPACIDADE OPERACIONAL. PERDA DO NEXO DE CAUSALIDADE ENTRE OS RECURSOS PÚBLICOS FEDERAIS TRANSFERIDOS À EDILIDADE E A OBRA SUPOSTAMENTE EXECUTADA PELA EMPRESA CONTRATADA. CONTAS IRREGULARES. DÉBITO. MULTA. INABILITAÇÃO DE AGENTES PÚBLICOS MUNICIPAIS PARA O EXERCÍCIO DE CARGO EM COMISSÃO OU FUNÇÃO DE CONFIANÇA NO ÂMBITO DA ADMINISTRAÇÃO PÚBLICA FEDERAL. E DECLARAÇÃO DE INIDONEIDADE DA EMPRESA FRAUDADORA PARA PARTICIPAR DE LICITAÇÃO QUE ENVOLVA RECURSOS PÚBLICOS FEDERAIS (ACÓRDÃO 739/2018-TCU-PLENÁRIO). EMBARGOS DE DECLARAÇÃO. EFEITOS INFRINGENTES (ACÓRDÃO 388/2019-TCU-PLENÁRIO). RECURSOS DE RECONSIDERAÇÃO. JUÍZO POSITIVO DE ADMISSIBILIDADE. ARGUMENTOS RECURSAIS INCAPAZES DE REESTABELECER O NEXO DE CAUSALIDADE ENTRE OS RECURSOS PÚBLICOS FEDERAIS TRANSFERIDOS À EDILIDADE E A OBRA SUPOSTAMENTE EXECUTADA PELA EMPRESA CONTRATADA. DESCARACTERIZAÇÃO DA CULPA IN VIGILANDO ATRIBUÍDA AOS EX-PREFEITOS MUNICIPAIS. SUPOSTA CULPA IN ELIGENDO INSUFICIENTE, POR SI SÓ, PARA FUNDAMENTAR A RESPONSABILIZAÇÃO DESSES AGENTES. PROVIMENTO QUANTO AO MÉRITO. EXTENSÃO DOS EFEITOS DESSE PROVIMENTO AOS SECRETÁRIOS MUNICIPAIS E ENGENHEIRO DA PREFEITURA (ART. 281 DO REGIMENTO INTERNO-TCU) TENDO EM VISTA A AUSÊNCIA DE FALHA DE ACOMPANHAMENTO DAS OBRAS APTA A RESPALDAR A CONDENAÇÃO DESSES RESPONSÁVEIS. JULGAMENTO PELA REGULARIDADE COM RESSALVA DAS CONTAS DOS RECORRENTES E DE OUTROS AGENTES PÚBLICOS ARROLADOS COMO RESPONSÁVEIS NOS AUTOS, EXCLUINDO-OS DA CONDENAÇÃO SOLIDÁRIA EM DÉBITO E TORNANDO INSUBSISTENTES AS PENAS DE MULTA E DE INABILITAÇÃO QUE LHES FORAM APLICADAS PELO ACÓRDÃO RECORRIDO. MANUTENÇÃO DA DELIBERAÇÃO CONDENATÓRIA EM SEUS EXATOS TERMOS RELATIVAMENTE AOS DEMAIS RESPONSÁVEIS. OMISSÃO DO JUÍZO EM RELAÇÃO AO SIGILO. RETIRADA DA CHANCELA DE SIGILO. CIÊNCIA.

TOMADA DE CONTAS ESPECIAL (TCE)

Secretaria de Recursos (Serur); Secretaria de Controle Externo de Tomada de Contas Especial (SecexTCE).

Conforme consignado no Relatório precedente, trata-se de Tomada de Contas Especial (TCE) , ora em fase de Recursos de Reconsideração, interpostos por Edson Sá, Ritelza Cabral Demétrio (ex-prefeitos de Aquiraz-CE) , Alexandre Costa (ex-Secretário Municipal) , Antônio Napoleão Leite Filgueiras e Rosana Barbosa de Lima (ex-Secretária Municipal interina) , sendo os dois últimos agentes responsáveis por atestos, liquidação de empenhos ou boletins de medição.
2.	Os presentes recursos foram interpostos contra o Acórdão 739/2018-TCU-Plenário, alterado pelo Acórdão 388/2019-TCU-Plenário, ambos da relatoria do eminente Ministro Augusto Sherman Cavalcanti.
3.	Ao proferir a deliberação ora recorrida, esta Corte de Contas decidiu, entre outros encaminhamentos, julgar irregulares as contas de Ritelza Cabral Demétrio e de Édson Sá (ex-Prefeitos) ; de Alexandre Costa e de Francisco Humberto Montenegro Cavalcante (ex-Secretários Municipais) ; de Rosana Barbosa de Lima (ex-Secretária Municipal interina responsável pela liquidação de despesas) ; de Antônio Napoleão Leite Filgueiras (responsável pelo atesto da medição dos serviços) ; de Goiana Construções e Prestações de Serviços Ltda., empresa contratada pela edilidade; e de Miguel Ângelo Pinto Martins, sócio da aludida empresa; condenando-os solidariamente ao ressarcimento da quantia de R$ 183.853,37, em valores originais que reportam ao período compreendido entre 2008 e 2012, e aplicando-lhes multas previstas no art. 57 da Lei 8.443, de 16/7/1992, arbitradas entre R$ 10.000,00 e R$ 25.000,00.
4.	Naquela mesma assentada, Ritelza Cabral Demétrio, Édson Sá, Alexandre Costa, Francisco Humberto Montenegro Cavalcante e Antônio Napoleão Leite Filgueiras foram inabilitados pelo prazo de sete anos para o exercício de cargo em comissão ou função de confiança, no âmbito da Administração Pública Federal, ao passo que Rosana Barbosa de Lima foi sancionada com a mesma inabilitação apenas pelo prazo de cinco anos, tendo em vista a gravidade das infrações cometidas (subitens 9.8 a 9.10 do Acórdão 739/2018-TCU-Plenário) .
5.	A empresa Goiana Construções e Prestações de Serviços Ltda., por sua vez, foi declarada inidônea para participar, pelo prazo de cinco anos, de licitação que envolva recursos públicos federais (subitem 9.7 do Acórdão 739/2018-TCU-Plenário) .
6.	Todo esse desfecho processual teve como razão de ser a não comprovação da boa e regular aplicação dos recursos públicos federais repassados pelo Ministério do Turismo ao Município de Aquiraz-CE no âmbito do Contrato de Repasse 0229599-61/2007 (Siafi 613.865) , com a interveniência da Caixa Econômica Federal, destinado à construção de praças públicas no município, dado que o procedimento licitatório antecedente resultou na contratação de uma empresa sem capacidade operacional para a realização da obra.
7.	Concluída essa breve explanação, passo a me debruçar sobre os Recursos de Reconsideração interpostos. A começar pela admissibilidade dos apelos que contaram, às peças 531-535, com parecer favorável da Secretaria de Recursos deste Tribunal (Serur) , encarregada de instruir o presente feito nesta etapa processual. E por continuar de acordo com esse parecer, ratifico meu subsequente juízo preliminar positivo de admissibilidade (peça 538) .
8.	Quanto ao mérito, concordo parcialmente com os pareceres precedentes da Serur (peças 571-572) e do Ministério Público de Contas (peça 293) .
9.	Os documentos constantes dos autos, relacionados à execução do Contrato de Repasse 0229599-61/2007, não são capazes de reestabelecer o nexo de causalidade entre os recursos transferidos pelo Ministério do Turismo ao Município de Aquiraz-CE e a obra supostamente executada pela empresa Goiana Construções e Prestações de Serviços Ltda..
10.	Isso porque, independentemente da realização do objeto pactuado, fato incontroverso, o referido nexo causal acabou sendo rompido diante da constatação, por equipe de fiscalização deste Tribunal, de que a empresa Goiana Construções e Prestações de Serviços Ltda., contratada para a construção de praças públicas nas localidades de Gruta e Serpa, no Município de Aquiraz-CE, era uma empresa de fachada, desprovida de capacidade operacional para tal empreitada.
11.	Nessas circunstâncias, segundo precedentes deste Tribunal de Contas (Acórdãos 1.362/2019, 1.230/2018, 1.091/2018 e 1.818/2016 de Plenário; 2.246/2015 e 4.703/2014 de 1ª Câmara; 3.564/2020 e 5.796/2017 de 2ª Câmara; o segundo deles de minha relatoria e os demais relatados pelos Ministros Benjamin Zymler, Walton Alencar Rodrigues, Raimundo Carreiro, José Múcio Monteiro, Bruno Dantas, Marcos Bemquerer Costa e Augusto Nardes, respectivamente) , resta obstaculizada a comprovação da regular utilização dos recursos públicos canalizados para a consecução do objeto do ajuste em questão.
12.	Esse obstáculo até poderia ser superado se tivessem sido comprovadas nesta TCE, no mínimo, duas condicionantes: (i) eventual sub-rogação do contrato em conformidade com a Lei 8.666, de 21/6/1993; e (ii) uma movimentação de recursos absolutamente compatível com essa sub-rogação contratual. 
13.	Nenhuma dessas condições, entretanto, fez-se presente nos autos, me levando a concordar com a Serur e com o MPTCU no sentido de que não restou elidido o dano aos cofres públicos federais apurado nesta TCE.
- II -
14.	Divirjo, entretanto, dos pareceres precedentes quanto à conclusão de que a responsabilidade por esse dano, na linha de fundamentação do Acórdão 739/2018-TCU-Plenário, também deveria recair sobre a signatária do Contrato de Repasse 0229599-61/2007, Ritelza Cabral Demétrio, assim como de seu sucessor Edson Sá, os quais teriam supostamente atuado com culpa in eligendo e culpa in vigilando.
15.	Em respaldo a essa divergência, cabe lembrar, de início, que a ex-prefeita foi responsável exclusivamente pela celebração do ajuste (peça 91, TC-Processo 013.676/2012-1) , não tendo homologado qualquer certame, expedido ordem de serviço, atestado a realização dos serviços ou ordenado pagamentos relacionados aos recursos públicos federais afetos ao contrato de repasse em questão. O prefeito sucessor, também recorrente, apenas deu andamento à execução contratual, resultando, inclusive, em diversos aditivos ao contrato original. Todos os atos de gestão foram praticados por secretários municipais, com base nos poderes que lhe foram delegados por intermédio da Lei Municipal 287/1999 ou mesmo por outros agentes que promoveram atestos ou emitiram notas de liquidação durante a execução contratual.
16.	Soma-se a isso a inexistência de uma só contestação nos presentes autos em relação à efetiva execução do objeto do Contrato de Repasse 0229599-61/2007, estando as críticas limitadas ao fato de que não foi a empresa contratada pela edilidade - Goiana Construções e Prestações de Serviços Ltda. - quem realmente se encarregou da referida obra. É o que se depreende dos seguintes pronunciamentos (os negritos e sublinhados lançados abaixo não constam do original) :
"Parecer do MPTCU à peça 343:
"12. Veja-se que o valor do Contrato, em torno de R$ 200.000,00, não era significativo a ponto de requerer do ex-prefeito uma atenção diferenciada. Ademais, o fato de a obra ter tido andamento deu ares de regularidade à etapa de execução do contrato, dificultando uma eventual intervenção por parte do administrador municipal. 
13. Registre-se que o acompanhamento e o atesto dos serviços foram realizados por engenheiro da Prefeitura que já vinha exercendo a função de fiscal desde a gestão da ex-prefeita Ritelza, não havendo qualquer evidência de que o referido profissional tenha registrado problemas na execução do contrato, de modo a reclamar a atuação de seus superiores.
Voto condutor do Acórdão 739/2018-TCU-Plenário (peça 351) :
28. Nestes autos, além dos indícios de irregularidades coletados pela equipe, foram acostados elementos constituintes da ação penal movida com base na "Operação Gárgula", em que se evidencia, como já constatado nos processos anteriormente apreciadas por esta Corte de Contas, cujos acórdãos colacionei retro, que dentre o pool de empresas capitaneadas pelo escritório de contabilidade ETAP, encontrava-se a empresa Goiana Construções e Prestações de Serviço Ltda., a qual servia de fachada para a celebração de contratos com os entes municipais envolvidos, em que pese a realização de obras por terceiras empresas ou pessoas, eis que essa empresa não possuía realmente capacidade operacional.
 (...) 
32.	Quanto às alegações de defesa produzidas pelos agentes públicos citados, entendo, na linha do que restou analisado pela unidade técnica deste Tribunal, que não são capazes de comprovar o nexo de causalidade entre as obras e sua execução com recursos do contrato de repasse em questão, por intermédio da empreiteira contratada, vez que se tratava de empresa de fachada. Tampouco socorrem os agentes públicos responsáveis pela contratação, supervisão e pagamento das obras a cargo da construtora, a constatação física do objeto do convênio, ou seja, a efetiva construção das praças, visto que restou evidente tratar-se de empresa de fato inexistente.
 (...) 
40.	Em relação aos secretários municipais, resta evidente que suas alegações de defesa acerca da capacidade operacional e regularidade da documentação da empresa, aferida em fase anterior (de licitação) , não lhes socorrem, porquanto interessa, para fins da condenação que ora proponho, que no caso houve o pagamentos a empresa sem capacidade operacional, cujos serviços foram executados por terceiros, haja vista que os autos demonstraram a inexistência de funcionários e estrutura para operar por parte da Goiana.
 (...) 
48.	Entendo que, em razão da ausência de suficientes elementos probatórios ou indiciários da participação dessas pessoas na fraude relativa à contratação da empresa Goiana Construção e Prestações de Serviços Ltda., mais especificamente, na condução da licitação, embora entendendo que não seria improvável a participação dessas pessoas e empresas na fraude, haja vista que referida empresa não era operacional e não executava as obras diretamente, torna-se mais difícil neste processo, comparativamente a outros casos já examinados, responsabilizar solidariamente os membros da comissão licitatória."
17.	Nessas circunstâncias, cabe indagar qual teria sido a omissão dos ex-alcaides em relação ao dever de fiscalizar e supervisionar os atos dos Secretários Municipais Francisco Humberto Montenegro Cavalcante e Alexandre Costa, da ex-Secretária Municipal interina Rosana Barbosa de Lima e do Assessor Técnico Especial responsável por atestar medições (Antônio Napoleão Leite Filgueiras, engenheiro da Prefeitura) em relação à execução do objeto do Contrato de Repasse 0229599-61/2007.
18.	Conforme consta de trecho do Voto condutor do acórdão recorrido, a ex-prefeita assinou o ajuste e acompanhou as respectivas obras, que teriam sido efetivamente realizadas (peça 351, p. 7, item 38) . Não me parece razoável exigir daquela responsável, bem como de seu sucessor, que houvessem adotado, em complemento às visitas in loco, medidas minuciosas e detalhadas de supervisão e acompanhamento, especialmente aquelas voltadas ao fim específico de certificar que aquela obra, cuja execução física aparentemente não comportava ressalvas, vinha sendo mesmo executada pela empresa contratada pela municipalidade, no caso a Goiana Construções e Prestações de Serviços Ltda.
19.	Não vislumbro, portanto, culpa dos ex-prefeitos por eventual falha de vigilância em relação a atos de seus subordinados. No mesmo sentido foi a manifestação do Parquet de Contas no parecer de peça 343, que antecedeu o julgamento do acórdão combatido (grifos acrescidos) :
"11. Os dois gestores [ex-prefeito Edson Sá e o Secretário Municipal Francisco Humberto Montenegro Cavalcante] assumiram seus cargos quando o processo de contratação da Goiana Construções e Prestações de Serviços Ltda. já estava finalizado, não sendo esperado que eles se inteirassem ou questionassem o processo licitatório que originou o contrato. Tampouco seria exigível que acompanhassem diretamente a execução da obra, a fim de verificar a capacidade operacional da contratada ou sua efetiva atuação como executora da obra.
12. Veja-se que o valor do Contrato, em torno de R$ 200.000,00, não era significativo a ponto de requerer do ex-prefeito uma atenção diferenciada. Ademais, o fato de a obra ter tido andamento deu ares de regularidade à etapa de execução do contrato, dificultando uma eventual intervenção por parte do administrador municipal."
20.	Restaria, então, suposta culpa in eligendo dos ex-prefeitos, consubstanciada na escolha de seus subordinados e na subsequente atuação - até agora tida nos autos como falha - desses agentes na condução do Contrato de Repasse 0229599-61/2007 firmado com a empresa Goiana Construções, contrato este em cuja execução deveriam ter sido detectadas necessariamente, segundo tese aventada em respaldo à deliberação condenatória, as ilicitudes suscitadas na presente TCE, relativamente à ausência de capacidade operacional por parte daquela empresa.
21.	Essa modalidade de culpa, entretanto, não me parece suficiente, por si só, para fundamentar a responsabilização dos ora recorrentes. Pensar de modo diferente significaria que todos os chefes dos Poderes Executivos, sejam eles prefeitos, governadores ou mesmo o Presidente da República, independentemente da adequada supervisão e fiscalização dos atos de seus secretários ou ministros de estado, deveriam responder pelas irregularidades e ilicitudes que viessem a ser atribuídas a esses subordinados.
22.	Trata-se de hipótese, por óbvio, inadmissível, especialmente quando essas irregularidades e ilicitudes tenham se mostrado irrelevantes para a consecução do objeto da avença em que foram praticadas, a exemplo do que parece ter se verificado na avença em questão.
23.	Nesse cenário, em que inexistem irregularidades atribuíveis aos ex-prefeitos que pudessem se somar à possível escolha inadequada, por eles, dos agentes subordinados, só me resta discordar dos pareceres precedentes em relação à responsabilização daqueles ex-prefeitos pelo dano ao erário apurado neste processo.
24.	A favor desses ex-prefeitos, aliás, também milita o fato de que, nos documentos e informações trazidos a este TC Processo 007.382/2013-8 - a partir de compartilhamento da Denúncia 14279/2014 apresentada pelo Ministério Público Federal à 11ª Vara Federal da Justiça Federal/CE (peças 214, 215 e 216) , a qual originou a Ação Penal 0002811-13.2014.4.05.8100 - não há qualquer indício de envolvimento desses responsáveis no esquema criminoso que vinha sendo perpetrado por algumas empresas - entre elas a Goiana Construção e Prestações de Serviços Ltda., - para desviar recursos públicos mediante fraudes a certames lançados por prefeituras daquele estado. Trata-se, portanto, de situação diferente da que se constatou em relação a outros prefeitos de municípios cearenses (cita-se, por exemplo, o que se verificou no TC Processo 016.283/2012-0) , que tiveram seus nomes citados em provas obtidas pela Polícia Federal na Operação Gárgula.
25.	Cabe, portanto, dar provimento aos Recursos de Reconsideração interpostos por Edson Sá e Ritelza Cabral Demétrio, para, reconhecendo a inexistência de culpa in vigilando e a consequente impossibilidade de responsabilização desses agentes públicos com base exclusivamente em suposta culpa in eligendo, julgar regulares com ressalva suas contas, excluí-los da condenação solidária em débito e tornar insubsistentes as penas de multa e de inabilitação que lhe foram aplicadas pelo Acórdão 739/2018-TCU-Plenário.
26.	Esse desfecho, inclusive, está em perfeita consonância com o adotado em outro processo de Tomada de Contas Especial referente a fraudes perpetradas pela empresa Goiana Construções e Prestações de Serviços Ltda. com prejuízo aos cofres públicos federais. Refiro-me ao TC Processo 012.312/2012-6, relacionado ao Contrato de Repasse 179348-57, cujo objeto consistia na execução do portal de entrada da cidade de Pacatuba/CE.
27.	Nesse TC Processo 012.312/2012-6, ao proferir o Acórdão 1921/2017-TCU-Plenário, também sob a relatoria do Ministro Augusto Sherman Cavalcanti, este Tribunal de Contas decidiu, entre outros encaminhamentos, "excluir da relação processual o Sr. Antônio Raimundo André" (subitem 9.1 da referida deliberação) , ex-prefeito daquela edilidade. Em amparo a essa decisão, o nobre relator apresentou em seu Voto o seguinte fundamento:
"25. Por oportuno, destaco que o ex-Prefeito do Município de Pacatuba/CE, falecido, foi responsável pela celebração do contrato de repasse em epígrafe, sem, no entanto, ter assinado contratos ou sido ordenador de despesas. Com este fundamento, considerando a jurisprudência predominante do TCU (a exemplo dos Acórdão 428/1996-TCU-Primeira Câmara, 277/1997 - TCU - Plenário, 67/2003 - TCU - Segunda Câmara e na Decisão 180/1998 - TCU - Primeira Câmara) , o Acórdão 607/2012 não imputou a responsabilidade do representante do espólio do ex-prefeito falecido do Município de Pacatuba/CE."
28.	Observa-se que a situação dos recorrentes é semelhante àquela do ex-prefeito de Pacatuba/CE, que acabou sendo excluído do rol de responsáveis. Por questão de isonomia, destarte, ao que se somam os argumentos ora desenvolvidos por este relator, há que se afastar a responsabilidade dos ex-prefeitos arrolados nestes autos em relação ao dano apurado.
29.	Por também respaldarem o encaminhamento defendido por este relator, convém citar os recentes Acórdãos 1.405/2020 (rel. min. Ana Arraes) , 1.406/2020 (rel. min. Bruno Dantas) e 1.544/2020 (de minha relatoria) , proferidos por este Plenário, em sede de recurso, nos quais, semelhantemente a este TC Processo 007.382/2013-8, tinha-se por objeto a apuração de dano aos cofres federais em decorrência da execução de obras em municípios cearenses por empresas de fachada investigadas na Operação Gárgula da Polícia Federal.
30.	Nos três precedentes retromencionados, este Colegiado decidiu, por unanimidade, alterar para regulares ou regulares com ressalva as contas dos diversos agentes públicos municipais arrolados naqueles processos (TCs Processo 007.720/2012-2, Processo 021.085/2013-7 e Processo 012.078/2012-3) , mantendo-se a condenação solidária em débito e a aplicação de sanções exclusivamente em relação às empresas e respectivos sócios envolvidos, os quais foram tidos como indissociavelmente atrelados à principal razão para a consumação dos danos apurados naqueles autos de TCE, qual seja, a ausência de capacidade operacional das empresas contratadas para execução dos objetos conveniados entre União e municípios, situação que implicou na perda do nexo de causalidade entre a origem e a aplicação dos recursos públicos federais transferidos às edilidades convenentes.
31.	Frisa-se, por fim, que o desfecho processual ora defendido com base na inexistência de culpa in vigilando por parte dos ex-prefeitos, e na consequente impossibilidade de responsabilização desses agentes com fundamento, exclusivamente, em suposta culpa in eligendo, não conflita com precedentes que, por fazerem expressa alusão a essas duas modalidades de culpa, foram julgados por esta Corte. Sobre o tema, assim me manifestei no Voto condutor do Acórdão 1544/2020-TCU-Plenário:
"33.	Esclareço que a inexistência de conflito jurisprudencial ora suscitada decorre do simples fato de que esses quase trinta precedentes não se amoldam à situação relatada nos presentes autos, senão vejamos.
32.	No Acórdão 296/2011-TCU-Segunda Câmara, da relatoria do Ministro José Jorge, as circunstâncias do caso concreto ensejaram o afastamento da responsabilidade da autoridade delegante, tendo sido aventada apenas em tese a aplicação da teoria da culpa in vigilando e da culpa in eligendo.
33.	Na maioria dos outros vinte e sete julgados, as irregularidades contemplam a inexecução, total ou parcial, dos objetos pactuados, o que poderia e deveria, independentemente de delegação de competência, ter sido constatado pela autoridade originariamente responsável pelo bom e regular emprego dos recursos públicos federais a ela confiados. Entre esses precedentes estão os Acórdão 10463/2016-TCU-Segunda Câmara, relator o Ministro André Luís de Carvalho; 2.360/2015-TCU-Plenário, 1.715/2008-TCU-Plenário e 1.782/2007-TCU-2ª Câmara, relator o Ministro Benjamin Zymler; 3.121/2015-TCU-1ª Câmara, 2.603/2011-TCU-Plenário e 1.190/2009-TCU-Plenário, relator o Ministro Walton Alencar Rodrigues; 7.477/2015-TCU-2ª Câmara e 2.300/2013-TCU-Plenário, relatora a Ministra Ana Arraes; 1.346/2013-TCU-Plenário e 3.765/2011-TCU-1ª Câmara, relator o Ministro Marcos Bemquerer Costa; 479/2010-TCU-Plenário, revisor o Ministro Benjamin Zymler; 726/2007-TCU-2ª Câmara, relator o Ministro emérito Guilherme Palmeira; e 153/2001-TCU-2ª Câmara, relator o Ministro Lincoln Magalhães da Rocha.
34.	Os demais arestos, por sua vez, tratam de irregularidades outras que também poderiam, independentemente da existência de delegação de competência, ter sido constatadas pela autoridade originariamente responsável. São elas:
a) pagamento antecipado e atesto de notas fiscais, com subsequente pagamento, relativamente a equipamentos não entregues (Acórdão 3161/2016-TCU-Plenário, relatora a Ministra Ana Arraes) ; 
b) falhas em processo licitatório (Acórdão 1620/2015-TCU-Plenário, relator o Ministro Bruno Dantas; 1.134/2009-TCU-Plenário, relator o Ministro Raimundo Carreiro; 894/2009-TCU-1ª Câmara e 2.473/2007-TCU-1ª Câmara, relator o Ministro Marcos Vinicios Vilaça; e 56/1992-TCU-Plenário, relator o Ministro Fernando Gonçalves) ; 
c) não comprovação de gastos (Acórdão 6934/2015-TCU-Primeira Câmara, relator o Ministro Benjamin Zymler) ; 
d) execução de obra com gravíssimos erros construtivos (Acórdão 2403/2015-TCU-Segunda Câmara, relatora a Ministra Ana Arraes) ; 
e) pagamentos indevidos relativos ao Programa Bolsa Família a servidores municipais (Acórdão 1786/2014-TCU-Primeira Câmara, relator o Ministro Augusto Sherman Cavalcanti) ; 
f) omissão quanto ao dever de prestar contas, obrigação esta considerada indelegável (Acórdão 8662/2013-TCU-Primeira Câmara, relator o Ministro José Múcio Monteiro; e 2.345/2006-TCU-Plenário, relator o Ministro Augusto Nardes) ; 
g) realização de despesas em finalidade distinta da que havia sido pactuada (Acórdão 2658/2007-TCU-Primeira Câmara, relator o Ministro Raimundo Carreiro) ; e
	h) falhas diversas, algumas reincidentes, que configuraram infração a normas de administração pública (Acórdão 54/1992-TCU-Plenário, relator o Ministro Bento José Bugarin) ."
32.	O caso dos prefeitos recorrentes nestes autos, cabe repisar, é absolutamente diferente dos precedentes supracitados, pois, conforme consignado alhures, a execução física do Contrato de Repasse 0229599-61/2007 aparentemente não comportava ressalvas, não se mostrando razoável, por conseguinte, exigir daqueles dirigentes máximos do município que, em complemento às visitas in loco que vinham realizando, houvessem adotado medidas minuciosas e detalhadas de supervisão e acompanhamento, especialmente aquelas voltadas ao fim específico de certificar que a obra objeto da aludida avença vinha sendo mesmo executada pela empresa contratada pela municipalidade.
33.	Com essas considerações, reafirmo minha convicção de que os elementos contidos nos autos não justificam a responsabilização de Edson Sá e de Ritelza Cabral Demétrio, no que se refere ao dano apurado nesta TCE, cabendo, por conseguinte, dar provimento aos seus Recursos de Reconsideração, de modo a julgar regulares com ressalva suas contas, excluí-los da condenação solidária em débito e tornar insubsistentes as penas de multa e de inabilitação que lhe foram aplicadas pelo Acórdão recorrido.
- III - 
34.	Permito-me, agora, adentrar no exame da responsabilização dos ex-secretários municipais de Aquiraz-CE à época da execução do Contrato de Repasse 0229599-61/2007, a saber, Alexandre Costa, Rosana Barbosa de Lima (interina) e Francisco Humberto Montenegro Cavalcante (secretário na gestão de Edson Sá) , o que faço especialmente pelo fato de que os argumentos ora apresentados pelos ex-prefeitos voltados a isentá-los de responsabilidade pelas ilicitudes cometidas pela empresa Goiana Construções e Prestações de Serviços Ltda. parecem favorecer também aqueles outros agentes públicos.
35.	Conforme consignado alhures, os atos de gestão relativos ao contrato de repasse em comento e à licitação e contrato relacionados àquela avença, tais como homologação do certame e assinatura do respectivo contrato; expedição de ordem de serviço; e ordenação de pagamentos, foram praticados exclusivamente pelos ex-secretários municipais (peça 1, p. 9) , com base nos poderes que lhes foram delegados por meio da Lei Municipal 287/1999, o que lhes atribui, na linha de raciocínio desenvolvida ao longo deste Voto, responsabilidade pela boa e regular aplicação dos recursos públicos federais confiados ao Município de Aquiraz-CE no âmbito daquele Contrato de Repasse 0229599-61/2007. O atesto da realização dos serviços, por sua vez, foi realizado por Antônio Napoleão Leite Filgueiras, engenheiro da prefeitura que atuou como fiscal do contrato (peça 1, p. 16, 22) .
36.	Ocorre que não vislumbro uma só irregularidade nesses atos praticados pelos secretários municipais, seja em relação ao certame realizado para a consecução do objeto conveniado - no caso a Tomada de Preço 8/2008 -, seja quanto ao subsequente contrato.
37.	Concernente ao referido certame, minha afirmação é corroborada pelo simples fato de os membros da Comissão Permanente de Licitação do Município de Aquiraz-CE, nos termos da própria deliberação recorrida (Acórdão 739/2018-TCU-Plenário, subitem 9.3) , terem sido excluídos da presente relação processual pelos motivos aduzidos, por exemplo, no seguinte excerto do Voto apresentado na ocasião pelo eminente Ministro Augusto Sherman Cavalcanti:
"28.	Em relação aos membros da comissão de licitação, apesar de considerar adequadas as colocações constantes do parecer do Ministério Público acerca da responsabilidade de uma comissão especial de licitação, entendo que, nestes autos, não há como imputar-lhes responsabilidade solidária pelo débito, o qual, também já adianto, entendo deva se limitar aos gestores responsáveis pelo contrato de repasse, pela fiscalização da execução da obra, pelos atestos e pagamentos, bem como da empresa efetivamente contratada para sua execução, sendo as demais, participantes do procedimento licitatório, também sancionadas em virtude dos atos fraudulentos de sua participação no certame. Nesse sentido, uma vez citados em solidariedade os sócios das empresas Construtora Girassol Ltda., Cosampa Projetos e Construções Ltda. e Virga Construções Ltda., e considerando que não serão responsabilizados pelo débito, cumpre excluí-los da relação processual, recaindo apenas sobre as empresas a sanção de inidoneidade. Por esse motivo, em que pese não acolher as defesas de Daniel Arruda de Jesus, Jardel Gonçalves da Silva, Jânio Keilthon Teixeira Costa e José Railton Teixeira Costa, entendo pertinente excluí-los da relação processual.
 (...) 
46.	Finalmente, no que tange aos membros da comissão de licitação, cabe registrar que em alguns dos processos que relatei perante este Colegiado, consignei que no caso específico, não seria improvável que a licitação tivesse sido montada com a participação dos servidores do município encarregados da licitação. Mas, na linha de alguns outros julgados, considerando que as provas coletadas não foram suficientes para concluir sobre a consciência dos membros da licitação sobre a ficção que representava a empresa contratada, e não tendo sido coletados outros elementos capazes de indicar que no momento da realização da licitação era possível aos membros da comissão identificar eventual fraude ao certame, rendia-me à conclusão dos pareceres quanto à insuficiência de elementos probantes da participação fraudulenta para, ou excluí-los da relação processual, mantendo-se a responsabilidade apenas sobre os gestores principais do convênio, ou, em outros casos, apenas aplicar multa aos membros da comissão de licitação.
 (...) 
49.	Ocorre que no presente caso, não foi possível chegar-se à conclusão segura sobre ter havido fraude mediante montagem do procedimento licitatório, a fim de que o objeto da contratação fosse entregue à empresa de fachada. Como visto, as proposições dos pareceres foram uniformes no sentido de excluir da relação processual duas das seis empresas participantes do certame (Lest Engenharia Ltda. e Nabla Construções Ltda.) .
50.	Aqui entendo que cabe também a mesma ponderação efetuada em outros julgados em que houve semelhantes irregularidades. Ou seja, sabe-se que a empresa Goiana participou de um esquema certamente orquestrado com a participação de muitos agentes públicos e em vários municípios cearenses. Assim, poder-se-ia também crer que a licitação que deu origem à sua contratação fora fraudada mediante montagem ou direcionamento mediante conluio. Todavia, neste específico processo, assim como em alguns outros, apesar do esforço empreendido pela secretaria, não se pôde contar, com maior precisão, com elementos que indicassem indícios vários ou provas efetivas de alinhamento dos preços de todos os licitantes ou de direcionamento da licitação, razão pela qual escapam deste Tribunal o alcance de outros agentes como os membros da comissão licitatória." (negritos não constam no original) 
38.	Ora, se os elementos de prova coligidos aos presentes autos não foram, nas palavras do eminente relator a quo, "capazes de indicar que no momento da realização da licitação era possível aos membros da comissão identificar eventual fraude ao certame", o que dizer do secretário municipal que apenas homologou a Tomada de Preço 8/2008 - Alexandre Costa - e daqueles secretários que o sucederam, estes atuando apenas nas fases posteriores da execução contratual.
39.	No que diz respeito à execução do subsequente contrato, pude verificar, após pormenorizada análise dos documentos juntados a este processo, que a única falha que se poderia atribuir aos ex-secretários municipais consiste na não detecção de que o objeto do contrato em questão estaria sendo efetivamente executado por pessoas estranhas ao quadro de funcionários da aludida contratada.
40.	Note-se, entretanto, que, para isso, sem dispor de qualquer amparo legal ou mesmo contratual, aqueles secretários municipais precisariam exigir da contratada a comprovação documental relativa ao vínculo entre a empresa e as pessoas alocadas na obra ou, ao menos, à quitação dos respectivos encargos sociais e trabalhistas, atitude esta que não pode ser apontada como obrigatória no caso em tela, especialmente quando se considera que a execução física do objeto pactuado aparentemente não comportava ressalvas e que não se tinha conhecimento, à época, do envolvimento da empresa Goiana Construções em organização criminosa voltada a fraudar licitações em diversas prefeituras cearenses. Ao meu sentir, mesmo em relação a Antônio Napoleão Leite Filgueiras, engenheiro da prefeitura municipal que atestou a realização dos serviços, é cabível tal argumentação, no sentido de não ser obrigatória a exigência de um exame que fosse além do que foi executado.
41.	Esse tipo de acompanhamento certamente seria ideal. O setor de administração da Secretaria deste Tribunal de Contas de União, por exemplo, parece lançar mão de procedimentos e ferramentas que permitem a seus fiscais de contrato verificar em detalhes a regularidade das contratadas em relação a suas obrigações trabalhistas. Essa, entretanto, é a realidade de um órgão federal que busca constantemente a excelência na fiscalização da boa e regular aplicação de recursos púbicos, sendo inerente às suas funções, portanto, o controle preventivo voltado a coibir ilicitudes no emprego desses recursos. 
42.	Por óbvio, seria por demais desarrazoado exigir de uma pequena prefeitura municipal - cuja população, segundo último censo do Instituto Brasileiro de Geografia e Estatística (IBGE) , não passa de 73.000 pessoas (https://cidades.ibge.gov.br/brasil/ce/aquiraz/panorama) -, que procedesse da mesma forma sem sequer haver orientação nesse sentido.
43.	Em face disso, concluo pela inexistência de quaisquer indícios de omissão por parte dos ex-secretários municipais (Alexandre Costa, Rosana Barbosa de Lima e Francisco Humberto Montenegro Cavalcante) e do engenheiro da prefeitura (Antônio Napoleão Leite Filgueiras) quanto ao seu dever de diligência, seja em relação ao Convênio 830282/2007, seja no que tange à execução do contrato decorrente da Tomada de Preços 8/2008.
44.	Respaldado nessa argumentação, entendo que Alexandre Costa, Rosana Barbosa de Lima, Antônio Napoleão Leite Filgueiras e Francisco Humberto Montenegro Cavalcante - este último em favor de quem se aproveita o provimento dos Recursos de Reconsideração que ora defendo, considerando o disposto no art. 281 do Regimento Interno do TCU - merecem ser, igualmente, excluídos da condenação solidária em débito, desconstituindo-se, ainda, as penas de multa e de inabilitação que lhes foram aplicadas pelo acórdão recorrido.
45.	Tal encaminhamento, inclusive, amolda-se a um dos recentes julgados mencionados há pouco, qual seja, o Acórdão 1405/2020-TCU-Plenário (rel. min. Ana Arraes) , mediante o qual, em sede de recurso, tanto o prefeito quanto o secretário municipal, assim como o engenheiro responsável pela medição dos serviços, arrolados como responsáveis, acabaram isentados de responsabilidade pelo dano apurado naqueles autos, decorrente da execução de obra em Maracanaú/CE pela mesma empresa Goiana Construções e Prestações de Serviços Ltda., sem capacidade operacional e investigada pela Polícia Federal no âmbito da Operação Gárgula.
46.	Peço vênias para colacionar pequeno excerto do Voto condutor daquele Acórdão 1405/2020-TCU-Plenário, com grifos acrescidos:
"9. De todo o relatado na defesa dos recorrentes e das análises até então realizadas, observo que a existência da fraude a licitação não foi descartada, mas apenas que a participação dos agentes públicos não foi comprovada, pois não há evidências, neste processo específico, de que contribuíram de forma comissiva ou omissiva na atuação fraudulenta das empresas.
 (...) 
18. O fator crucial para exigir a devolução integral dos recursos do contrato de repasse foi considerar que houve perda do nexo de causalidade entre o dinheiro repassado e as obras executadas, uma vez que a empresa contratada, Goiana Construções e Prestações de Serviços Ltda. - ME, tem características de empresa de fachada, dado o reduzido número de empregados e inexistência de funcionamento no endereço indicado. Assim, a perda do nexo foi provocada exclusivamente pelas empresas envolvidas, uma vez que não foi comprovada a conivência dos agentes públicos com a fraude perpetrada. Não havendo prova de que atuaram de forma ilegal, não há como exigir que os agentes públicos recomponham o erário no montante equivalente ao valor total da obra. Assim, a imputação do débito deverá recair apenas sobre as empresas."
47.	O desfecho que ora proponho, igualmente, encontra respaldo no recente Acórdão 993/2022-TCU-Plenário (rel. min. Vital do Rego) , por meio do qual esta Corte, em sede de recurso de reconsideração, também afastou a responsabilidade de Ritelza Cabral Demétrio e de Edson Sá (ex-prefeitos) , de Ecmar Demétrio Monte Coelho e de Francisco Rafael Duarte Sá (ex-secretários municipais) , bem como de Antônio Napoleão Leite Filgueiras (assessor técnico especial) pelo dano em TCE semelhante a esta, envolvendo o Contrato de Repasse 0242055-65/2007 firmado entre o Município de Aquiraz e o Ministério do Turismo e que trata da mesma situação, qual seja, a contratação de empresa sem capacidade operacional (Lest Engenharia Ltda.) . Na oportunidade, foram tornados insubsistentes os itens condenatórios atinentes àqueles responsáveis, tendo sido julgadas regulares as suas contas, mantendo-se, entretanto, a condenação em débito e a multa aplicadas à empresa. 
- IV -
48.	Finalmente, no que tange aos demais responsáveis condenados pelo Acórdão 739/2018-TCU-Plenário - empresa Goiana Construções e Prestações de Serviços Ltda. e seu sócio Miguel Ângelo Pinto Martins -, considero devidamente caracterizada nos autos a responsabilidade desses  envolvidos pelo dano apurado neste TC Processo 007.382/2013-8, pois todos eles se mantêm indissociavelmente atrelados à principal razão para a consumação do referido dano, qual seja, a ausência de capacidade operacional daquela empresa para a execução do objeto do Contrato de Repasse 0229599-61/2007, situação que implicou na perda do nexo de causalidade entre a origem e a aplicação de recursos públicos.
49.	E não somente a quantidade de empregados atenta contra a empresa arrolada nesta TCE. Como ficou registrado no Voto condutor do acórdão recorrido:
"13. Outro indício da ausência de capacidade operacional da mencionada empresa consistiu na constatação de que no seu endereço constante do CNPJ, no Município de Eusébio, existia apenas uma sala usada como um suposto almoxarifado, sem qualquer movimentação. A sede da empresa também não foi encontrada no endereço constante das notas fiscais. Naquele local foram obtidas informações de que a empresa 'funcionaria' no escritório de outra empresa envolvida no esquema investigado pela Polícia Federal, ou seja, na mesma sala da empresa Cateto Construções Ltda.
14. Àquela ocasião, mencionou a equipe de fiscalização que a empresa Goiana Construções e Prestações de Serviços Ltda. figura entre as empresas investigadas pela Polícia Federal na "Operação Gárgula" (dez/2009) , tendo sido arrolada em diversos outros processos constantes da fiscalização de orientação centralizada determinada pelo Acórdão 447/2012-TCU-Plenário. Ademais, essa empresa possuía um sócio administrador presente na composição societária de diversas outras investigadas pela PF em esquema de fraudes em licitações no Ceará."
50.	Em reforço à tese de condenação exclusiva dos agentes privados arrolados como responsáveis nestes autos, valho-me mais uma vez dos recentes julgados a que faço alusão nesta assentada, mais precisamente do Acórdão 1405/2020-TCU-Plenário (rel. min. Ana Arraes) , de cujo Voto se extrai o seguinte entendimento:
"21. A possibilidade de responsabilizar apenas o agente privado, sem a solidariedade com agentes públicos, tem também sido posição recorrente neste Tribunal. O Acórdão 321/2019-TCU-Plenário, ao versar sobre incidente de uniformização de jurisprudência, firmou a seguinte decisão:
'9.1. deixar assente o entendimento de que, de acordo com os artigos 70, parágrafo único, e 71, inciso II, da Constituição Federal c/c os artigos 5º, inciso II, 16, § 2º, e 19 da Lei 8.443/1992 e o artigo 209, § 6º, do Regimento Interno, compete ao TCU julgar as contas de pessoa física ou jurídica de direito privado que causarem dano ao erário, independentemente da coparticipação de servidor, empregado ou agente público, desde que as ações do particular contrárias ao interesse público derivem de ato, contrato administrativo ou instrumento congênere sujeitos ao Controle Externo; e'
 (...) "
51.	Resta amparada, destarte, fática e juridicamente, a condenação solidária em débito da empresa Goiana Construções e Prestações de Serviços Ltda. e de seu sócio Miguel Ângelo Pinto Martins, devendo, então, o Acórdão 739/2018-TCU-Plenário ser mantido em seus exatos termos relativamente a esses dois responsáveis.
- V -
52.	Nada mais havendo a ponderar quanto ao mérito, cabe informar que ainda não chegaram aos autos as informações que, em cumprimento ao subitem 9.12 do Acórdão 739/2018-TCU-Plenário, foram solicitadas ao Juiz Federal da 11ª Vara da Justiça Federal no Estado do Ceará, para que, na qualidade de "responsável pelo compartilhamento das informações sigilosas utilizadas neste feito, também objeto de ação penal em curso na esfera da Justiça Federal, e que tramitava, à época da deflagração da operação, sob sigilo, e indague àquele juízo acerca da necessidade de este Tribunal ainda manter ou não sigilo sobre a deliberação aqui adotada, e/ou sobre as peças do inquérito policial ou da ação penal, remetendo-lhe, para tanto, diligência juntamente com a comunicação dando ciência desta deliberação, a fim de que o Tribunal possa decidir se mantém sigilo sobre a deliberação ora adotada."
53.	Conforme consta dos autos, a supracitada solicitação foi atendida por meio da expedição do Ofício 739/2018-TCU/SECEX-CE (peça 400) , a qual ainda se encontra sem resposta até o presente momento. Nesse sentido, parece-me medida mais prudente, em sintonia com os subitens 9.13 do Acórdão 739/2018-TCU-Plenário e 9.5 do Acórdão 388/2019-TCU-Plenário, manter o sigilo dos presentes autos, inclusive em relação a esta deliberação.
	Ante o exposto, renovando minhas vênias por dissentir dos pareceres precedentes, VOTO pela adoção da minuta de Acórdão que ora submeto à apreciação deste Colegiado.
TCU, Sala das Sessões Ministro Luciano Brandão Alves de Souza, em 22 de março de 2023.
AROLDO CEDRAZ
Relator
11

Na Sessão Plenária Extraordinária de 10/8/2022, embora respeitando a proposta disponibilizada pelo e. Ministro Aroldo Cedraz, pedi vistas do processo, a fim de, na qualidade de Relator da decisão de mérito nesta tomada de contas especial, reexaminar os autos e apresentar algumas considerações. 
Como sabido, cuidam-se de recursos de reconsideração interpostos por Ritelza Cabral Demétrio e Edson Sá, ex-Prefeitos do Município de Aquiraz/CE; Alexandre Costa, ex-secretário municipal; Rosana Barbosa de Lima, ex-secretária municipal interina responsável pela liquidação de despesas; e Antônio Napoleão Leite Filgueiras, assessor técnico especial responsável pelo atesto da medição dos serviços, por meio dos quais se insurgem contra o Acórdão 739/2018-TCU-Plenário, modificado, por efeito infringente, mediante o Acórdão 388/2019-TCU-Plenário, ambos de minha relatoria.
Lembro que, consoante referidas deliberações, o Tribunal julgou irregulares as contas dos recorrentes, como também de Francisco Humberto Montenegro Cavalcante, ex-secretários municipal, da empresa Goiana Construções e Prestações de Serviços Ltda. e de seu sócio Miguel Ângelo Pinto Martins, condenando-os solidariamente ao ressarcimento da quantia de R$ 183.853,37, em valores originais, e aplicando-lhes multas previstas no art. 57 da Lei 8.443/1992, arbitradas entre R$ 10.000,00 e R$ 25.000,00. Ademais, os gestores foram inabilitados para o exercício de cargo em comissão ou função de confiança e a empresa declarada inidônea para participar de licitação que envolva recursos públicos federais.
Em derradeira manifestação, a Serur posicionou-se no sentido de conhecer dos recursos para, no mérito, negar-lhes provimento, proposta essa que recebeu o apoio do representante do Ministério Público/TCU.
Por sua vez, o Eminente Relator Ministro Aroldo Cedraz manifesta-se pelo integral provimento dos recursos, estendendo os efeitos aos demais agentes públicos municipais, de modo a exclui-los da condenação, desconstituir as penas de multa e de inabilitação que lhes foram aplicadas e julgar suas contas regulares com quitação plena, mantendo o Acórdão 739/2018-TCU-Plenário em seus exatos termos relativamente, apenas, à empresa Goiana Construções e Prestações de Serviços Ltda. e a seu sócio Miguel Ângelo Pinto Martins.
Louvando as ponderações do e. relator, peço vênias para divergir em parte de sua proposta.
De início, registro que a Serur promoveu análise acerca das prescrições ressarcitória e punitiva com amparo, respetivamente, na Súmula TCU 282 e no Código Civil, de acordo com o Acórdão 1441/2016-TCU-Plenário. No entanto, diante da recente publicação da Resolução TCU 344/2022, que definiu que prescrevem em cinco anos as pretensões punitiva e de ressarcimento no âmbito desta Corte, cabe acrescentar análise a respeito com fundamento nas novas regras aprovadas.
No presente caso, considera-se como termo inicial a data em que as contas foram prestadas, consoante art. 4º, inciso II, do referido normativo. O prazo de prescrição, portanto, iniciou em 19/07/2012 (https://webp.caixa.gov.br/siurb/ao/pag/filtro-ctrl.asp) e foi interrompido, nos termos do art. 5º da Resolução TCU 344/2022, entre outros, em:
5/11/2012 - Relatório de Fiscalização: apontou a prática de atos fraudulentos que resultaram na contratação de empresa sem capacidade operacional para execução do objeto (peça 1) ;
6/2/2013 - Acórdão 164/2013-TCU-Plenário: determinou a autuação de apartado de TCE e a citação dos responsáveis (peça 2) ;
Citações: 28/6/2013 - Ritelza Cabral (peça 44) , Alexandre Costa (peça 45) , Miguel Ângelo (peça 66) , Goiana Construções (peça 67) ; 1/7/2013 - Francisco Humberto (peça 46) , Antônio Napoleão (peça 48) ; 2/7/2013 - Rosana Barbosa (peça 47) ; 26/7/2013 - Edson Sá (peça 107) ; 
19/2/2016 - Instrução Secex/CE propôs nova citação de todos os responsáveis, para que pudessem se manifestar sobre as novas informações trazidas aos autos, provenientes da Ação Penal 0002811-13.2014.4.05.8100, em trâmite na Justiça Federal no Ceará, que corroboram os achados de auditoria relativos ao presente processo (peças 217-218) ;
Citações: 31/3/2016 - Ritelza Cabral (peça 244) , Goiana Construções (peça 249) , Francisco Humberto (peça 250) , Miguel Ângelo (peça 253) , Edson Sá (peça 254) , Antônio Napoleão (peça 265) ; 1/4/2016 - Rosana Barbosa (peça 266) ; 4/4/2016 - Alexandre Costa (peça 271) ;
4/4/2018 - Acórdão 739/2018-TCU-Plenário: tornou insubsistente o Acórdão 196/2018-TCU-Plenário, de 31/1/2018, julgou irregulares as contas e condenou os responsáveis (peça 350) ;
20/2/2019 - Acórdão 388/2018-TCU-Plenário: apreciou embargos de declaração (peça 503) ;
3/2/2020 - Instrução Serur: mérito do recurso (peça 571) ;
28/2/2020 - Parecer MP/TCU (peça 573) ;
10/8/2022 - Pedido de Vista (peça 628) .
Tendo em vista que não se verificou o transcurso de cinco anos sem interrupção nem a paralisação do processo por mais de três anos, não ocorreu a prescrição das pretensões punitiva e de ressarcimento.
Quanto ao mérito, consoante explicitado pela unidade instrutiva, o Sr. Antônio Napoleão Leite Filgueiras foi o responsável por atestar os boletins de medição, enquanto Alexandre Costa e Rosana Barbosa de Lima eram os ex-secretários municipais, responsáveis por liquidar as despesas e acompanhar a execução dos serviços por empresa que, notoriamente incapaz operacionalmente de executar a obra em questão, fez parte de um esquema de fraude comprovada, o que afastou o nexo de causalidade entre as despesas realizadas e a execução dos serviços.
Ao ver da unidade, e em linha com a deliberação recorrida, a contratação de empresa fictícia impede a comprovação da regular utilização dos recursos públicos canalizados para a consecução do objeto do contrato de repasse, pois caracteriza o rompimento do nexo causal entre o objeto executado e as despesas realizadas, além de atentar contra diversos princípios inerentes as contratações públicas, tais como da impessoalidade, da isonomia, da economicidade e da supremacia do interesse público.
Aos responsáveis Ritelza Cabral Demétrio e Édson Sá, à época, ex-Prefeitos do Município de Aquiraz/CE, conforme bem analisado pela Serur, coube a imputação do débito e da multa fundamentados na contratação de empresa fictícia e na execução do contrato com a mesma empresa por anos, perpassando  gestões de mandatários diferentes, mas sob a fiscalização do mesmo engenheiro fiscal da obra, Antônio Napoleão Leite Filgueiras, que acompanhou a execução desde seu início e que, neste momento recursal, alega que nunca atestou que a construtora A ou B realizou as obras, reforçando o juízo de valor de que os serviços não foram prestados pela empresa contratada, a qual se mostra, uma vez mais, como uma empresa fictícia.
Assim, consoante a unidade técnica especializada, as irregularidades encontradas, que se avolumaram para formar o juízo de valor de que a empresa Goiana Construções e Prestações de Serviços Ltda. se constitui como empresa de fachada, participando de um esquema certamente orquestrado para fraudar licitações, advém da profusão de indícios apontados nos autos do esquema que atingiu todo o estado do Ceará.
Parece-me inconteste a conclusão, inclusive amparada no juízo realizado por S. Exa. Ministro Aroldo Cedraz, o fato de que os documentos constantes dos autos não são capazes de reestabelecer o nexo de causalidade entre os recursos transferidos pelo Ministério do Turismo ao Município de Aquiraz-CE e a obra supostamente executada pela empresa Goiana Construções e Prestações de Serviços Ltda.
Nesse sentido, S. Exa. também entende que independentemente da realização do objeto pactuado, fato incontroverso, o referido nexo causal acabou sendo rompido diante da constatação, por equipe de fiscalização deste Tribunal, de que a empresa Goiana Construções e Prestações de Serviços Ltda., contratada para a construção de praças públicas nas localidades de Gruta e Serpa, no Município de Aquiraz-CE, era uma empresa de fachada, desprovida de capacidade operacional para tal empreitada.
Avaliei, na condição de relator das deliberações, que não caberia nestes autos linha de raciocínio baseada na equivocada percepção de que as participações dos principais agentes públicos, os prefeitos, teriam decorrido unicamente da atribuição de culpa in vigilando e in elegendo. Nessa linha de raciocínio, a prefeita não deveria ser responsabilizada porquanto, a rigor, teria sido, em termos formais, responsável apenas pela celebração do ajuste, não tendo homologado a licitação, expedido ordem de serviço, atestado os serviços, ou ordenado os pagamentos. E o prefeito sucessor teria apenas dado andamento à execução contratual, resultando, inclusive em diversos aditivos, ao passo que os atos de gestão teriam sido realizados pelos secretários, com base em delegação de lei municipal ou outros agentes que atestaram os serviços, em que pese, mais adiante, também conduzir-se ao entendimento de que todos deveriam ser excluídos da responsabilização, deixando apenas essa à empresa de fachada e seu sócio-administrador.
Registrei por ocasião da deliberação recorrida os fundamentos para responsabilizar os ex-prefeitos e mantenho o posicionamento pessoal externado nos diversos processos decorrentes da Fiscalização de Orientação Centralizada, em cumprimento ao Acórdão 2298/2011-TCU-Plenário, no sentido de responsabilização do ex-prefeito e do secretário municipal, a despeito das decisões contrárias do Tribunal adotadas em sede recursal. 
Todavia, após refletir, avalio que é possível evoluir minha proposta para acatar a defesa tão-somente dos ex-prefeitos, porém, mantendo-se a responsabilidade dos demais agentes públicos, além da empresa e de seu sócio. 
Em relação ao ex-secretário municipal, à ex-secretária municipal interina responsável pela liquidação de despesas e ao assessor técnico especial responsável pelo atesto da medição dos serviços, é difícil crer que não detivessem conhecimento de que as obras não eram realizadas pela empresa de fachada, uma vez que o contrato celebrado em 29/10/2009 permaneceu vigente até 27/1/2011, contando ele com a celebração de dez aditivos, conforme peça 165 dos autos. Acaso os responsáveis tivessem realizado na fase de liquidação de despesas as verificações necessárias, certamente não se teria a execução de obras por empresa de fachada e sem funcionários. Tal modo de proceder denota, senão o pleno conhecimento da inexistência da empresa, da sua falta de capacidade operacional, ao menos culpa grave em razão de negligenciamento dos instrumentos de fiscalização e controle sobre quem foi a empresa contratada e dos vínculos de seus executores com essa mesma empresa.
Nesse sentido, menciono o seguinte texto publicado na Revista TCU nº 120, de autoria do Auditor Federal de Controle Externo Carlos Wellington Leite de Almeida, cujo artigo intitulado "Liquidação da despesa e aplicação de penalidades: momentos essenciais da fiscalização dos contratos administrativos" apresenta conclusão útil à importância desse instrumento para evitar-se pagamentos a empresas fantasmas:
"A liquidação, segunda fase do ciclo orçamentário (empenho, liquidação e pagamento) , constitui-se no momento mais delicado da fiscalização dos contratos administrativos. O fiscal de contratos, servidor especialmente designado pelo órgão ou entidade contratante, é o mais importante ator desse importantíssimo ato da gestão contratual. O fiscal é de fundamental importância para a garantia de que o pagamento corresponda à efetiva entrega do objeto (bem ou serviço) . As falhas cometidas pelo fiscal no momento da liquidação trazem consequências negativas mais do que preocupantes para a Administração e são de difícil reversão em etapas futuras. É no momento da liquidação da despesa que o fiscal de contratos deve mostrar o máximo de seu valor profissional.
A liquidação, nos termos da lei 4.320/64, artigo 63, consiste na verificação do direito adquirido pelo credor, tendo por base os títulos e documentos comprobatórios do respectivo crédito. Tem por fim apurar a origem e o objeto do que se deve pagar, a importância exata a pagar e a quem se deve pagar a importância, para extinguir a obrigação. Constituem base da liquidação o contrato, a nota de empenho, os comprovantes de entrega do material ou prestação do serviço, e, de fundamental importância, a verificação in loco do cumprimento do objeto.  O fiscal deve observar e fazer observar, rigorosamente, o conteúdo da cláusula contratual obrigatória relativa às condições para pagamento (Lei 8.666/93, art. 55, inc. II) , além de verificar a adimplência do contratado quanto aos seguintes elementos:
a. regularidade fiscal;
b. regularidade previdenciária;
c. conformidade do objeto descrito na nota com o contrato, o empenho e a efetiva entrega;
d. conformidade do período de faturamento;
e. condições de habilitação e qualificação; e
f. atestação do objeto.
É importante ressaltar que essas verificações devem ocorrer, obrigatoriamente, a cada pagamento realizado. A manutenção das condições de habilitação, por exemplo, não se limita à fase licitatória da habilitação ou ao momento da assinatura do contrato. Trata-se de obrigação cometida ao contratado durante toda a vigência contratual. Outra observação relevante é a de que a verificação dos elementos acima também não é restrita ao momento da liquidação, com vistas à realização do pagamento. Pode o fiscal exigir a comprovação de sua adimplência a qualquer momento, atitude esta que é mais do que recomendável. A exigência quando da realização de cada pagamento, entretanto, constitui o mínimo de postura e atitude necessárias ao desempenho da atribuição, sendo menos do que isso totalmente inadmissível." (grifei) 
A propósito, esse entendimento encontra-se também espelhado no Acórdão 581/2013-TCU-Plenário (Rel. o Min. Benjamin Zymler) , em seus subitens 9.2.3.1 a 9.2.3.3, sendo objeto também de diversos outros precedentes mais antigos, alguns deles citados naquela deliberação. 
Não por acaso que o contrato celebrado com a empresa Goiana Construções e Prestações de Serviços Ltda. (peça 165) previa que "8.2- No ato do pagamento a contratada deverá COMPROVAR, mediante apresentação de todas as certidões pertinentes, sua regularidade fiscal, devendo estas serem entregues na Tesouraria do Município.".
Como bem ressaltado pela Serur neste processo:
"6.10. O panorama que se vislumbra da leitura do conjunto de defesas apresentados nestes recursos é deveras pernicioso à administração pública, uma vez que os fiscais dos contratos colocam-se expressamente, respectivamente, como uma 'função simplória' ou com uma atuação de tão somente conferir documentos, enquanto o prefeito atribui a responsabilidade ao ordenador de despesas, no caso concreto, os secretários municipais, e a comissão de licitações, o que denota que, no cenário montado pelos recorrentes, aos gestores restava apenas concordar com a fiscalização fictícia para que os gastos estivessem totalmente regulares e satisfatórios ao serviço comunitário que se propunham.
6.11. Nesse sentido, tem-se que a tese proposta, se aceita, torna-se inócua qualquer tentativa de segregar funções na administração pública, medida esta essencial para o controle das contas públicas e para a prestação de serviços de qualidade à população brasileira.
6.12. No caso concreto, os recorrentes, seja na condição de responsável por atestar os boletins de medição, sejam como secretários municipais, ordenadores de despesa, que colocam a liquidação da despesa como algo desprovido da importância que tem, quando, em verdade, por meio deste ato administrativo, a administração pública verifica o direito adquirido pelo credor, nos termos do art. 63 da Lei 4.320/1964, não atuaram com o empenho que se espera do gestor médio e não se pode atribuir as irregularidades encontradas única e exclusivamente aos responsáveis pela licitação quando uma empresa ficta supostamente realizou a construção de praças públicas, dúvida que até o recorrente tenta explorar.
6.13. A necessária atuação conjunta de todos os gestores, fiscais ou detentores de cargos de chefia, tem por intuito evitar a prestação de informação falsa e inverídica.
6.14. Logo, presentes as ações comissivas e antijurídicas dos recorrentes, a existência de dano quantificado nestes autos, o nexo de causalidade entre a negligência e a imperícia, caracterizadas pela falta de atuação dos servidores responsáveis pela fiscalização da execução dos serviços e a ilicitude verificada, com a prestação de serviços ao arrepio dos princípios da economicidade, da isonomia e do interesse público, está caracterizado o elemento subjetivo. Elemento subjetivo que já havia sido devidamente demonstrado no Acórdão guerreado.
6.15. Nesse sentido, tergiversar que tinham uma função formal ou eram meros liquidantes, o que os tornariam verdadeiros inimputáveis, demonstra desconhecimento das imprescindíveis funções que lhes foram confiadas e da lei de regência.
6.16. Impende ressaltar que a etapa da fiscalização dos serviços executados ou do recebimento dos bens pelo preposto da administração pública é um momento crucial para o sucesso da contratação. É salutar que o responsável receba as obras e os serviços contratados mediante termo circunstanciado, assinado pelas partes, devendo a parte contratada ser capaz de executar aquilo que supostamente teria executado, somente após a vistoria que comprove a adequação do objeto aos termos contratuais, é o que dispõe o art. 73, inciso I, da Lei 8.666/1993.
 (...) 
8.17. Sobressai, portanto, no caso concreto, que somente atuando nos exatos ditames legais haverá a aplicação dos recursos públicos com a devida transparência e publicidade, princípios inerentes a esta atividade pública. Do contrário, o controle dos recursos estará sendo burlado, escancarando, assim, inúmeras possibilidades de desvio e de malversação dos valores que deveriam ser utilizados única e exclusivamente em benefício do bem comum.
8.18. Logo, diversamente do alegado pelas defesas, as ações dos recorrentes foram fator preponderante para tentar ludibriar os órgãos de controle e, por conseguinte, a sociedade brasileira."
Na linha, portanto, da ampla jurisprudência deste Tribunal, o pagamento por serviços realizados por empresas meramente de fachada não pode ser admitido, sendo os responsáveis, agentes públicos e servidores envolvidos na execução de convênios ou contratos de repasse contendo tais vícios, efetivamente responsabilizados em solidariedade com tais empresas, que, costumeiramente, são geridas por pessoas laranjas, e cujo patrimônio hábil à restituição dos valores sequer deve existir.
Por toda essa exposição, somada ao meu posicionamento havido por ocasião da primeira deliberação, bem como à análise empreendida pela Serur e pelo Parquet especializado, em fase recursal, com a ressalva ora exposta quanto à responsabilização dos ex-prefeitos, proponho dar provimento aos recursos interpostos por Ritelza Cabral Demétrio e Edson Sá, de modo a afastar suas responsabilidades, bem como negar provimento aos recursos oferecidos por Alexandre Costa, Rosana Barbosa de Lima e Antônio Napoleão Leite Filgueiras, mantendo suas responsabilizações em solidariedade com a empresa e seu sócio.
Em face do exposto, com as devidas vênias por divergir parcialmente do eminente Ministro Aroldo Cedraz, VOTO no sentido de que o Tribunal adote o acórdão que ora submeto à deliberação deste Plenário:
"9.1. conhecer dos Recursos de Reconsideração interpostos por Edson Sá e Ritelza Cabral Demétrio contra o Acórdão 739/2018-TCU-Plenário para, no mérito, dar-lhes provimento a fim de:
9.1.1. tornar insubsistentes os subitens 9.4, 9.5, 9.8 e 9.9 do referido decisum em relação a esses recorrentes, excluindo-os da condenação solidária em débito e desconstituindo as penas de multa e de inabilitação que lhes foram aplicadas nesta TCE;
9.1.2. julgar regulares com ressalva as contas desses recorrentes, dando-lhes quitação, com fundamento nos arts. 1º, inciso I, 15, e 16, inciso II, da Lei 8.443/1992, combinados com os arts. 18 e 23, inciso II, dessa mesma lei, e com os arts. 1º, inciso I, 201, § 2º, 205, 208 e 214, inciso II, do Regimento Interno-TCU; 
9.2. conhecer dos Recursos de Reconsideração interpostos por Alexandre Costa, Rosana Barbosa de Lima e Antônio Napoleão Leite Filgueiras contra o Acórdão 739/2018-TCU-Plenário para, no mérito, negar-lhes provimento;
9.3. manter o Acórdão 739/2018-TCU-Plenário em seus exatos termos relativamente a Alexandre Costa, Rosana Barbosa de Lima, Antônio Napoleão Leite Filgueiras e Francisco Humberto Montenegro Cavalcante, à empresa Goiana Construções e Prestações de Serviços Ltda. e a Miguel Ângelo Pinto Martins;
9.4. orientar a Secretaria de Controle Externo de Tomada de Contas Especial (SecexTCE) a reiterar o pedido de esclarecimentos, objeto do subitem 9.12 do Acórdão 739/2018-TCU-Plenário;
9.5. manter, em sintonia com o decidido no subitem 9.13 do Acórdão 739/2018-TCU-Plenário, o sigilo destes autos, ressaltando que o termo final de restrição de acesso depende da resposta ao pedido de esclarecimentos reiterado no subitem anterior;
9.6. dar ciência desta decisão:
9.6.1. aos recorrentes;
9.6.2. ao Procurador-Chefe da Procuradoria da República no Ceará e ao Juiz Federal da 11ª Vara da Justiça Federal/CE, fazendo remissão, respectivamente, aos Ofícios 737/2018 e 739/2018 expedidos pela Secretaria do TCU no Estado do Ceará (SEC-CE) em 20/4/2018 (peças 398 e 400) ."
TCU, Sala das Sessões, em 13 de dezembro de 2022. 
AUGUSTO SHERMAN CAVALCANTI
Revisor